---
title: "Estadística Descriptiva Multivariada"
subtitle: "Medidas Descriptivas Multivariadas"
author:
  - name: Jimmy A Corzo S, PhD
    email: jacorzos@unal.edu.co
  - name: Giovany Babativa-Márquez, PhD
    email: jgbabativam@unal.edu.co
format: 
  gbabativa-revealjs:
    footer: "Diapositivas disponibles en [GitHub](https://github.com/jgbabativam)."
    logo: "images/UNAL.png"
incremental: false
embed-resources: true
highlight-style: dracula
execute: 
  echo: false
  eval: true
filters:
  - webr
revealjs-plugins:
  - drop
---

\newcommand\norm[1]{\left\lVert#1\right\rVert}

```{r}
library(pacman)

p_load(here)
```

# Medidas descriptivas multivariadas {background-color="#0077b6"}

---

## Contenido

Para tener una tabla de contenido automática en Revealjs, usualmente se configura en el YAML, pero puedes usar este espacio para organizar tus secciones.

# Observaciones multivariadas

## Observaciones multivariadas

Para la construcción de los análogos multivariados de las medidas descriptivas univariadas primero se requiere definir las observaciones multivariadas.

En el contexto multivariado, en lugar de una, se observan $p$ variables $X_1,\ldots,X_p$ simultáneamente sobre el mismo objeto $i$ (ciudad, universidad, persona, etc.), y por tanto una observación para el objeto $i$ es un vector de $p$ componentes:

$$x_i = \left(x_{i1},\ldots,x_{ij},\ldots,x_{ip}\right)^\prime,$$

donde $x_{ij}$ es la observación de la variable $j$ sobre el objeto $i$.

# Datos

## Tabla de datos

Para $n$ objetos, las observaciones se arreglan en una tabla de datos como la siguiente:

| Objeto | $X_1$ | $X_2$ | $\cdots$ | $X_p$ |
|:------:|:-----:|:-----:|:--------:|:-----:|
| 1 | $x_{11}$ | $x_{12}$ | $\cdots$ | $x_{1p}$ |
| $\vdots$ | $\vdots$ | $\vdots$ | $\ddots$ | $\vdots$ |
| n | $x_{n1}$ | $x_{n2}$ | $\cdots$ | $x_{np}$ |

## Media, Varianza y Correlación

$$
\begin{aligned}
\bar{x}_j &= \frac{1}{n} \sum_{i=1}^{n} x_{ij} && \text{media de } X_j \\
s_j^2 &= \frac{1}{n} \sum_{i=1}^{n} (x_{ij}-\bar{x}_j)^2 && \text{varianza de } X_j \\
s_{jk} &= \frac{1}{n} \sum_{i=1}^{n} (x_{ij}-\bar{x}_j)(x_{ik}-\bar{x}_k) && \text{covarianza} \\
r_{jk} &= \frac{s_{jk}}{s_j s_k} && \text{correlación}
\end{aligned}
$$

## Tabla vs. Matriz

- **Tabla:** Para referirse a los datos con nombres en filas y columnas.
- **Matriz:** Cuando se van a utilizar las propiedades algebraicas de la tabla.

$$X = \{x_{ij}\} = \begin{bmatrix}
x_{11} & x_{12} & \cdots & x_{1p} \\
x_{21} & x_{22} & \cdots & x_{2p} \\
\vdots & \vdots & \ddots & \vdots \\
x_{n1} & x_{n2} & \cdots & x_{np}
\end{bmatrix}$$

*Se asume que $n \ge p$.*

## Columna de la tabla de datos

En esta matriz, la columna $j$ representa las observaciones de la variable $X_j$ sobre los $n$ objetos y se denota como un vector columna:

$$X_j = \begin{bmatrix}
x_{1j} \\
x_{2j} \\
\vdots \\
x_{nj}
\end{bmatrix}, \quad j=1,\ldots,p$$

## Fila de la tabla de datos

Análogamente, la fila $i$, o el punto objeto $i$, representa las observaciones de las $p$ variables sobre el objeto $i$ que se denota como un vector columna:

$$
x_i = (x_{i1}, \ldots, x_{ip})' = \begin{bmatrix}
x_{i1} \\
x_{i2} \\
\vdots \\
x_{ip}
\end{bmatrix}, \quad i=1,\ldots,n.
$$

## Vector de medias

El vector de medias contiene los promedios de cada una de las $p$ variables:

$$\bar{x} = \begin{bmatrix}
\bar{x}_1 \\
\bar{x}_2 \\
\vdots \\
\bar{x}_p
\end{bmatrix}$$

## Ejemplo: Ciudades Colombianas

```{r}
#| label: tbl-ciudades
#| tbl-cap: "Tabla de datos multivariados de ciudades colombianas"
#| echo: false
#| message: false

library(kableExtra)

url <- "https://github.com/jgbabativam/Curso_Multivariado/raw/main/Datos/"
ciudades <- read.csv2(paste0(url, "ciudades.csv"), sep=";") 

# Simulación de carga para que el render funcione si no encuentra el archivo:
# rownames(ciudades) <- ciudades[,1]

knitr::kable(head(ciudades[,-1]), digits = 2) %>%
  kable_styling(
    font_size = 18,
    latex_options = c("striped", "scale_down")
  )
```


