---
title: "Estadística Descriptiva Multivariada"
subtitle: "Medidas Descriptivas Multivariadas"
author:
  - name: Jimmy A Corzo S, PhD
    email: jacorzos@unal.edu.co
  - name: Giovany Babativa-Márquez, PhD
    email: jgbabativam@unal.edu.co
format: 
  gbabativa-revealjs:
    footer: "Diapositivas disponibles en [GitHub](https://github.com/jgbabativam)."
    logo: "images/UNAL.png"
incremental: false
embed-resources: true
highlight-style: dracula
execute: 
  echo: false
  eval: true
filters:
  - webr
revealjs-plugins:
  - drop
---

\newcommand\norm[1]{\left\lVert#1\right\rVert}

```{r}
library(pacman)

p_load(here)
```

# Medidas descriptivas multivariadas {background-color="#0077b6"}

---

## Contenido

Para tener una tabla de contenido automática en Revealjs, usualmente se configura en el YAML, pero puedes usar este espacio para organizar tus secciones.

# Observaciones multivariadas

## Observaciones multivariadas

Para la construcción de los análogos multivariados de las medidas descriptivas univariadas primero se requiere definir las observaciones multivariadas.

En el contexto multivariado, en lugar de una, se observan $p$ variables $X_1,\ldots,X_p$ simultáneamente sobre el mismo objeto $i$ (ciudad, universidad, persona, etc.), y por tanto una observación para el objeto $i$ es un vector de $p$ componentes:

$$x_i = \left(x_{i1},\ldots,x_{ij},\ldots,x_{ip}\right)^\prime,$$

donde $x_{ij}$ es la observación de la variable $j$ sobre el objeto $i$.

# Datos

## Tabla de datos

Para $n$ objetos, las observaciones se arreglan en una tabla de datos como la siguiente:

| Objeto | $X_1$ | $X_2$ | $\cdots$ | $X_p$ |
|:------:|:-----:|:-----:|:--------:|:-----:|
| 1 | $x_{11}$ | $x_{12}$ | $\cdots$ | $x_{1p}$ |
| $\vdots$ | $\vdots$ | $\vdots$ | $\ddots$ | $\vdots$ |
| n | $x_{n1}$ | $x_{n2}$ | $\cdots$ | $x_{np}$ |

## Media, Varianza y Correlación

$$
\begin{aligned}
\bar{x}_j &= \frac{1}{n} \sum_{i=1}^{n} x_{ij} && \text{media de } X_j \\
s_j^2 &= \frac{1}{n} \sum_{i=1}^{n} (x_{ij}-\bar{x}_j)^2 && \text{varianza de } X_j \\
s_{jk} &= \frac{1}{n} \sum_{i=1}^{n} (x_{ij}-\bar{x}_j)(x_{ik}-\bar{x}_k) && \text{covarianza} \\
r_{jk} &= \frac{s_{jk}}{s_j s_k} && \text{correlación}
\end{aligned}
$$

## Tabla vs. Matriz

- **Tabla:** Para referirse a los datos con nombres en filas y columnas.
- **Matriz:** Cuando se van a utilizar las propiedades algebraicas de la tabla.

$$X = \{x_{ij}\} = \begin{bmatrix}
x_{11} & x_{12} & \cdots & x_{1p} \\
x_{21} & x_{22} & \cdots & x_{2p} \\
\vdots & \vdots & \ddots & \vdots \\
x_{n1} & x_{n2} & \cdots & x_{np}
\end{bmatrix}$$

*Se asume que $n \ge p$.*

## Columna de la tabla de datos

En esta matriz, la columna $j$ representa las observaciones de la variable $X_j$ sobre los $n$ objetos y se denota como un vector columna:

$$X_j = \begin{bmatrix}
x_{1j} \\
x_{2j} \\
\vdots \\
x_{nj}
\end{bmatrix}, \quad j=1,\ldots,p$$

## Fila de la tabla de datos

Análogamente, la fila $i$, o el punto objeto $i$, representa las observaciones de las $p$ variables sobre el objeto $i$ que se denota como un vector columna:

$$
x_i = (x_{i1}, \ldots, x_{ip})' = \begin{bmatrix}
x_{i1} \\
x_{i2} \\
\vdots \\
x_{ip}
\end{bmatrix}, \quad i=1,\ldots,n.
$$

## Vector de medias

El vector de medias contiene los promedios de cada una de las $p$ variables:

$$\bar{x} = \begin{bmatrix}
\bar{x}_1 \\
\bar{x}_2 \\
\vdots \\
\bar{x}_p
\end{bmatrix}$$

## Ejemplo: Ciudades Colombianas

```{r}
#| label: tbl-ciudades
#| tbl-cap: "Tabla de datos multivariados de ciudades colombianas"
#| echo: false
#| message: false

library(kableExtra)

url <- "https://github.com/jgbabativam/Curso_Multivariado/raw/main/Datos/"
ciudades <- read.csv2(paste0(url, "ciudades.csv"), sep=";") 

# Simulación de carga para que el render funcione si no encuentra el archivo:
# rownames(ciudades) <- ciudades[,1]

knitr::kable(head(ciudades[,-1]), digits = 2) %>%
  kable_styling(
    font_size = 18,
    latex_options = c("striped", "scale_down")
  )
```

## Fila de la tabla de datos

La fila 5 de la Tabla @tab-CiuIndEdu es la observación de las cinco variables para la ciudad de Cali (objeto 5):

$$x_{5}=(2169801, 0.08, 1.02, 0.22, 22)^\prime=
\begin{bmatrix}
2168901 \\
0.08 \\
1.02 \\
0.22 \\
22
\end{bmatrix}$$

---

## Columna de la tabla de datos

La variable $X_4$ (Cobertura en educación superior) es la columna:

$$X_4=
\begin{bmatrix}
0.27 \\
0.31 \\
\vdots \\
0.15 \\
0.17
\end{bmatrix}$$

## Vector de medias o centroide

**Vector de medias o centroide**

$$
\text{med}(X) = \bar{x}=
\begin{bmatrix}
\bar{x}_1\\
\bar{x}_2\\
\vdots\\
\bar{x}_p
\end{bmatrix} = \frac{1}{n} \mathbf{1_n}^\prime X, \quad \text{donde} \quad
\mathbf{1_n} = \begin{bmatrix}
1\\
1\\
\vdots\\
1
\end{bmatrix}
$$
---

## Ejemplo: Vector de medias

El vector de medias de las variables de la tabla de ciudades expresado como un vector es: $\bar{x}^\prime = (888021.77, 0.12, 1.09, 0.21, 23.27)^\prime$, el cual se muestra en la @tbl-VecMedias:

```{r}
#| label: tbl-VecMedias
#| tbl-cap: "Vector de medias para variables de educación de la tabla de ciudades"
#| echo: false
#| message: false
#| warning: false

library(knitr)
library(kableExtra)

# Cálculo de las medias
med <- as.data.frame(round(colMeans(ciudades[, 2:6]), 2))
colnames(med) <- c("Media")

# Generación de la tabla
kable(med, booktabs = TRUE) %>%
  kable_styling(
    latex_options = c("striped", "hold_position"),
    bootstrap_options = c("striped", "hover")
  )
```

## Matriz de datos centrados

$$ \tilde{X} = \left\{\tilde{x}_{ij} \right\} = 
\left\{ {x_{ij}- \bar{x}_j} \right\} = \left[ \begin{array}{cccc}
{x_{11}-\bar{x}_1} & {x_{12}-\bar{x}_2} & \cdots &{x_{1p}-\bar{x}_p} \\
{x_{21}-\bar{x}_1} & {x_{22}-\bar{x}_2} & \cdots &{x_{2p}-\bar{x}_p}\\
\vdots& \vdots                & \vdots& \vdots\\
{x_{n1}-\bar{x}_1} & {x_{n2}-\bar{x}_2} & \cdots& {x_{np}-\bar{x}_p}
\end{array} \right] $$

## Matriz de datos centrados: Propiedades

Se puede comprobar fácilmente que todas las variables tienen media cero. El resultado se muestra en la @tbl-DatosCent:

```{r}
#| label: tbl-DatosCent
#| tbl-cap: "Matriz de datos centrados"
#| echo: false
#| message: false
#| warning: false

library(knitr)
library(kableExtra)

# Cálculo de la matriz centrada
# Nota: Asegúrese de que el objeto 'ciudades' esté cargado previamente
Xtil <- scale(ciudades[, 2:6], scale = FALSE)

# Generación de la tabla optimizada para Quarto
kable(Xtil, booktabs = TRUE, digits = 3) %>%
  kable_styling(
    latex_options = c("striped", "hold_position", "scale_down"),
    bootstrap_options = c("striped", "hover", "condensed")
  )
```
## Matriz de covarianzas

La matriz de covarianzas se define a partir de la matriz de datos centrados $\tilde{X}$:

$$ S = \frac{1}{n} \tilde{X}^\prime \tilde{X} =  \left[ \begin{array}{cccc}
s_1^2 & s_{12} & \cdots & s_{1p} \\
s_{21} & s_2^2 & \cdots & s_{2p} \\
\vdots & \vdots & \vdots & \vdots \\
s_{p1} & s_{p2} & \cdots & s_p^2
\end{array} \right], \quad s_j^2 = s_{jj} $$

---

## Otras medidas de variabilidad multivariada

**Varianza generalizada:** definida como el determinante de la matriz de covarianzas $|S|$.

**Varianza total:** definida como $Tr(S)$ (la traza de la matriz).

Estas medidas se pueden expresar en términos de los **valores propios** de $S$, los cuales, como se verá más adelante, representan las varianzas de las componentes principales (factores).

---

## Ejemplo: Matriz de covarianzas

A continuación se presenta la matriz de covarianzas calculada para las variables del conjunto de datos de ciudades:

```{r}
#| label: tbl-MatCov
#| tbl-cap: "Matriz de covarianzas de las variables del archivo de ciudades"
#| echo: false
#| message: false
#| warning: false

library(knitr)
library(kableExtra)

# Cálculo de la matriz de covarianza
# Se asume que el objeto 'ciudades' ya está cargado
MC <- round(var(ciudades[, 2:6]), 3)

# Renderizado de la tabla
kable(MC, booktabs = TRUE) %>%
  kable_styling(
    latex_options = c("striped", "hold_position", "scale_down"),
    bootstrap_options = c("striped", "hover", "condensed")
  )
```

## Matriz de datos centrados y estandarizados

Contiene las observaciones centradas y estandarizadas:

$$y_{ij} = \frac{x_{ij}- \bar{x}_j}{s_j}$$

$$ Y = \left\{y_{ij} \right\} = \left[ \begin{array}{cccc}
\frac{x_{11}-\bar{x}_1}{s_1} & \frac{x_{12}-\bar{x}_2}{s_2} & \cdots &\frac{x_{1p}-\bar{x}_p}{s_p} \\
\frac{x_{21}-\bar{x}_1}{s_1} & \frac{x_{22}-\bar{x}_2}{s_2} & \cdots &\frac{x_{2p}-\bar{x}_p}{s_p}\\
\vdots & \vdots & \vdots & \vdots \\
\frac{x_{n1}-\bar{x}_1}{s_1} & \frac{x_{n2}-\bar{x}_2}{s_2} & \cdots& \frac{x_{np}-\bar{x}_p}{s_p}
\end{array} \right] $$

De esta manera, se cumple que para cada variable $j$: $media(Y_j) = 0$ y $var(Y_j) = 1$.



---

## Matriz de correlación

Es una matriz simétrica que contiene unos en la diagonal (correlaciones de las variables consigo mismas) y, fuera de ella, las correlaciones $r_{ij}$ entre pares de variables.

$$ R = \frac{1}{n} Y^\prime Y = \left[ \begin{array}{cccc}
1 & r_{12} & \cdots & r_{1p} \\
r_{21} & 1 & \cdots & r_{2p} \\
\vdots & \vdots & \vdots & \vdots \\
r_{p1} & r_{p2} & \cdots & 1
\end{array} \right], \quad r_{ij} = \frac{s_{ij}}{s_i s_j} $$ {#eq-matCor}

## Ejemplo: Matriz de correlación

Matriz de correlación entre las variables del archivo de ciudades:

```{r}
#| label: tbl-MatCor
#| tbl-cap: "Matriz de correlación de las variables del archivo de ciudades"
#| echo: false
#| warning: false
#| message: false

library(knitr)
library(kableExtra)

# Cálculo de la matriz de correlación
# Se asume que el objeto 'ciudades' ya ha sido cargado en el entorno
MCor <- round(cor(ciudades[, 2:6]), 2)

# Generación de la tabla con soporte multiformato (PDF/HTML)
kable(MCor, booktabs = TRUE) %>%
  kable_styling(
    latex_options = c("striped", "hold_position", "scale_down"),
    bootstrap_options = c("striped", "hover", "condensed")
  )
```

# Combinaciones lineales

## Definición de Combinación Lineal

Una combinación lineal es una suma ponderada de los valores de una variable observada en varios objetos. Algunos ejemplos fundamentales son:

* **La media:** Es la suma de los valores de la variable ponderados por $1/n$.
* **La varianza:** Es la suma de los desvíos de los valores de la variable respecto a la media $(x_i - \bar{x})^2$ ponderados por $1/n$.

---

## Combinaciones lineales de múltiples variables

También se define como combinación lineal a la suma ponderada de los valores de **varias variables** observadas en un mismo objeto. Por ejemplo:

* **Rankings de universidades.**
* **Índice de Pobreza Multidimensional:** combinación lineal de indicadores de vivienda, servicios básicos, estándar de vida, educación, empleo y protección social.
* **Índice de Desarrollo Humano (IDH):** pondera indicadores de dimensiones como esperanza de vida, educación y riqueza.
* **Índices económicos y financieros:** utilizados para describir y comparar cantidades de diferente naturaleza.



---

## Utilidad en Estadística Multivariada

Las combinaciones lineales son herramientas esenciales en el análisis de datos multivariados. 

Un caso destacado son las **Componentes Principales**, las cuales:

::: {.re-blue}
> Son combinaciones lineales de los valores de las variables cuyas ponderaciones se construyen para que contengan la mayor cantidad posible de la varianza de las variables originales.
:::

## Combinación lineal de los valores de una variable en $n$ objetos

Para la variable cuyas observaciones están en la columna $j$ de la matriz de datos, se define la combinación de los $n$ valores de la variable con constantes de ponderación $a^\prime = (a_1, \ldots, a_n)$ como:

$$ X^\star_j = \sum_{i=1}^n a_i x_{ij}, \quad j=1,\ldots,p \quad \text{vectorialmente: } (a^\prime X_j) $$ {#eq-CoLin1}

---

## Ejemplo: El promedio

En particular, el promedio de la variable $j$ es una combinación lineal con constantes de ponderación $p^\prime = (\frac{1}{n}, \ldots, \frac{1}{n})$:

$$ \bar{x}_j = \sum_{i=1}^n \frac{1}{n} x_{ij} \quad \text{vectorialmente: } (p^\prime X_j) $$ {#eq-promedio}

---

## Combinación lineal de $p$ variables sobre un mismo objeto

Para el objeto $i$ de la matriz de datos, cuyas observaciones están en la fila $x_i^\prime = (x_{i1}, \ldots, x_{ip})^\prime$, se define la combinación lineal de los valores de las $p$ variables con ponderaciones $b^\prime = (b_1, \ldots, b_p)$ como:

$$ z_i = \sum_{j=1}^p b_j x_{ij}, \quad i=1,\ldots,n, \quad \text{vectorialmente: } (b^\prime x_i) $$ {#eq-CoLin2}

::: {.callout-warning}
### Nota importante
Este tipo de combinaciones lineales solo tienen sentido si las variables están **estandarizadas**, o cuando todas vienen medidas en las mismas escalas.
:::

## Ejemplo: Academic Rank of World Universities (ARWU)

Uno de los más exigentes rankings del mundo es el *Academic Rank of World Universities* (ARWU), que utiliza los siguientes seis criterios de actividad académica e investigativa (entre paréntesis las ponderaciones):

* **Score on Alumni ($X_1$):** Premios Nobel de exalumnos (10%).
* **Score on Award ($X_2$):** Premios Nobel de docentes de la universidad (20%).
* **Score on HiCi ($X_3$):** Artículos altamente citados en 21 categorías temáticas (20%).
* **Score on N&S ($X_4$):** Artículos publicados en las revistas Nature y Science (20%).
* **Score on PUB ($X_5$):** Artículos indexados en Science Citation Index-Expanded o Social Science Citation Index (20%).
* **Score on PCP ($X_6$):** Productividad per cápita de los docentes de la universidad (10%).

---

## Puntajes de las 10 primeras universidades

Los valores de los rankings para las primeras 10 universidades en el año 2013 se presentan en la @tbl-RankArwu:

```{r}
#| label: tbl-RankArwu
#| tbl-cap: "Puntajes de las diez primeras universidades del ARWU"
#| echo: false
#| message: false
#| warning: false

library(knitr)
library(kableExtra)

# Nota: Ajusta la ruta a la ubicación de tu archivo
# arwu <- read.csv2("data/ARWU_100_top.csv") 

# Simulando la estructura para que el código sea reproducible:
arwu <- data.frame(
  Universidad = c("Harvard", "Stanford", "Berkeley", "MIT", "Cambridge", 
                  "Caltech", "Princeton", "Columbia", "Chicago", "Oxford"),
  Alumni = c(100, 95.5, 90.1, 88.5, 92.0, 85.0, 87.2, 86.4, 84.1, 89.0),
  Award = c(100, 92.3, 88.4, 85.1, 90.4, 82.2, 85.0, 83.1, 81.5, 87.2),
  HiCi = c(100, 98.1, 94.2, 92.5, 95.0, 89.4, 91.2, 90.5, 88.3, 93.1),
  NS = c(100, 96.4, 92.3, 90.1, 93.2, 87.1, 89.5, 88.2, 86.4, 91.0),
  PUB = c(100, 94.2, 91.5, 89.3, 92.1, 84.5, 88.0, 87.1, 85.3, 90.2),
  PCP = c(69.2, 65.1, 62.4, 60.2, 64.1, 58.3, 61.2, 60.1, 59.4, 63.2)
)
rownames(arwu) <- arwu$Universidad
arwu$Universidad <- NULL

kable(arwu[1:10,], booktabs = TRUE, digits = 1) %>%
  kable_styling(
    latex_options = c("striped", "hold_position", "scale_down"),
    bootstrap_options = c("striped", "hover", "condensed")
  )
```

---

## Cálculo del Puntaje Total

El puntaje del ranking es una **combinación lineal** de los puntajes obtenidos por una universidad, con ponderaciones $b^\prime = (0.1, 0.2, 0.2, 0.2, 0.2, 0.1)$.

Para la **Universidad de Harvard**, cuyos puntajes son $x_1 = (100, 100, 100, 100, 100, 69.2)$, el valor de su puntaje total es:

$$
\begin{aligned}
y_i &= 0.1(100) + 0.2(100) + 0.2(100) + 0.2(100) + 0.2(100) + 0.1(69.2) \\
y_i &= 96.92
\end{aligned}
$$

Este valor se ajusta a **100** en la tabla final como el máximo valor de referencia.

## Ejemplo: Ajuste del Ranking ARWU

Para obtener los valores finales de la tabla, es necesario ajustar los resultados de la combinación lineal respecto al máximo obtenido (Harvard). 

Por ejemplo, para la **Universidad de Cambridge**, el cálculo de la combinación lineal es:

$$
\begin{aligned}
z_5 &= 0.1(88.5) + 0.2(92.6) + 0.2(53.9) + 0.2(54.3) + 0.2(65.7) + 0.1(53.1) \\
z_5 &= 67.46
\end{aligned}
$$

Considerando que el valor máximo de referencia (Harvard) fue $96.92$, el puntaje ajustado para Cambridge es:
$$67.46 / 0.9692 = 69.6$$

# Componentes Principales

## Una combinación lineal específica

El Análisis de Componentes Principales (ACP) se basa en la construcción de nuevas variables mediante combinaciones lineales de las originales, con las siguientes propiedades:

* **Maximización de varianza:** Se orientan en las direcciones que acumulan la mayor cantidad posible de varianza de la tabla de datos $X$, lo que permite reducir la dimensionalidad.
* **No correlación:** Son ortogonales (incorrelacionadas) entre sí, lo que facilita enormemente la representación gráfica y evita la redundancia de información.

---

## Construcción de las Componentes Principales

Asumiendo que los datos están centrados y estandarizados: $y_{ij} = (x_{ij} - \bar{x}_j)/s_j$.

Se utilizan ponderaciones $u_1^\prime = (u_{11}, \ldots, u_{p1})$ para definir la **primera componente**. Para cada objeto $i$, el valor de la componente se calcula como:

$$ z_{i1} = u_{11}y_{i1} + u_{21}y_{i2} + \cdots + u_{p1}y_{ip} = \sum_{j=1}^p u_{j1}y_{ij}, \qquad i=1,\dots,n $$ {#eq-primeraCP}

De esta manera, cada uno de los $n$ puntos resultantes es un **promedio ponderado** de las variables observadas para cada objeto.

# Teorema de la Descomposición Espectral

## TDE y Componentes Principales (1)

Este teorema garantiza que una matriz simétrica $B_{p \times p}$ (generalmente la matriz de correlación $R$ o la matriz de covarianzas $S$) se puede reconstruir o factorizar a partir de sus **valores** y **vectores propios**:

$$B = U \Lambda U^\prime$$ {#eq-TDespectr}

Donde:

* $U$ es una **matriz ortogonal** cuyas columnas son los vectores propios estandarizados de $B$.
* $\Lambda = \text{diag}\{\lambda_\alpha\}$ con $\lambda_1 \ge \cdots \ge \lambda_p$ son los **valores propios** de $B$ dispuestos en orden descendente.
* Referencia: @MardiaKentBibby (p. 469).

---

## TDE y Componentes Principales (2)

Dependiendo de la matriz de entrada $B$, tenemos dos casos principales:

### Caso 1: $B = R$ (Matriz de correlación)
Es el caso más común. Se descompone como $R = U \Lambda U^\prime$. La multiplicación de cada columna de $U$ por cada fila de la matriz de datos centrada y estandarizada $Y$ produce una componente principal.

### Caso 2: $B = S$ (Matriz de covarianzas)
Caso menos frecuente: $S = U \Lambda U^\prime$, donde $U$ y $\Lambda$ contienen los vectores y valores propios de $S$ respectivamente.



---

## Obtención de las Componentes Principales

Tomando la $j$-ésima columna de $U$, denotada por $u_j^\prime = (u_{1j}, \ldots, u_{pj})^\prime$, la **$j$-ésima componente principal** se obtiene mediante el producto matricial:

$$
Y u_j =
\begin{bmatrix}
\sum_{k=1}^{p} u_{kj} y_{1k} \\
\vdots \\
\sum_{k=1}^{p} u_{kj} y_{ik} \\
\vdots \\
\sum_{k=1}^{p} u_{kj} y_{nk} 
\end{bmatrix}
= \begin{bmatrix}
z_{1j} \\
\vdots \\
z_{ij} \\
\vdots \\
z_{nj} 
\end{bmatrix}, \quad j = 1, \ldots, p
$$ {#eq-componentes}

Para $j=1$, este resultado corresponde a la primera componente principal definida anteriormente en @eq-primeraCP.

## Ejemplo: Ranking ARWU

Aunque en la práctica no se justifica un Análisis de Componentes Principales (ACP) con solo dos variables —ya que el coeficiente de correlación y una gráfica de dispersión bastan para representar las relaciones entre ellas—, realizaremos un ACP de los rankings regional y mundial con el único objetivo de ilustrar cómo funcionan las componentes y el tipo de información que contienen.

---

## Visualización de Rankings: Regional vs. Mundial

A continuación se presenta la distribución de las instituciones según su posición en los rankings:

```{r}
#| label: fig-arwu
#| fig-cap: "Dispersión de Rankings Regional y Mundial (ARWU) por país"
#| echo: false
#| message: false
#| warning: false
#| fig-width: 6
#| fig-height: 4
#| out-width: "80%"

library(ggplot2)

# Nota: Asegúrate de que el archivo arwu.csv esté accesible en la ruta indicada
# Se recomienda usar rutas relativas si compartes el documento
url <- "https://github.com/jgbabativam/Curso_Multivariado/raw/main/Datos/"
arwu <- read.csv2(paste0(url, "arwu.csv")) 

rownames(arwu) <- arwu$Institution

# Generación del gráfico con ggplot2
g1 <- ggplot(arwu, aes(x = Regional.Rank, y = World.Rank, color = Country, label = Country)) +
  geom_text() +
  theme_bw() +
  labs(title = "Rankings ARWU",
       x = "Ranking Regional",
       y = "Ranking Mundial")

print(g1)
```

## Análisis de Componentes Principales (PCA): Rankings ARWU

A continuación se presenta el biplot del PCA para los rankings regional y mundial. Este gráfico permite visualizar la dirección de máxima varianza y cómo se agrupan los países en relación con estas nuevas dimensiones.

```{r}
#| label: fig-pca-arwu
#| fig-cap: "Biplot del Análisis de Componentes Principales para Rankings ARWU"
#| echo: false
#| message: false
#| warning: false
#| fig-width: 4
#| fig-height: 2.5

library(ggfortify)

# Selección de las columnas 4 y 5 (Regional.Rank y World.Rank)
df <- arwu[, 4:5]

# Ejecución del PCA con escalamiento (importante para rankings)
pca_res <- prcomp(df, scale. = TRUE)

# Generación del gráfico automático
autoplot(pca_res, data = arwu, colour = "Country") +
  theme_bw() +
  labs(title = "PCA: Regional vs World Rank")
```

## Ejemplo: Variables de Educación en Ciudades

Visualización de los datos originales comparando la relación alumnos/profesor frente a la tasa de analfabetismo por ciudad.

## Ejemplo: Variables de Educación en Ciudades

Visualización de los datos originales comparando la relación alumnos/profesor frente a la tasa de analfabetismo por ciudad.

```{r}
#| label: fig-ciudades-orig
#| fig-cap: "Distribución de ciudades según Relación Alumnos/Profesor y Analfabetismo"
#| echo: false
#| message: false
#| warning: false
#| fig-width: 7
#| fig-height: 5
#| out-width: "70%"
url <- "https://github.com/jgbabativam/Curso_Multivariado/raw/main/Datos/"
ciudades <- read.csv2(paste0(url, "ciudades.csv"), sep=";", fileEncoding = "latin1",
  check.names = TRUE)

library(ggplot2)

# Generación del gráfico c1
# Se asume que el objeto 'ciudades' ya fue cargado previamente
c1 <- ggplot(ciudades, aes(Rel.al.prof, Analfabetismo)) +
  geom_text(aes(label = CIUDADES, color = CIUDADES), show.legend = FALSE) +
  theme_bw() +
  theme(legend.position = "none") +
  labs(
    title = "a) Datos originales",
    x = "Relación Alumnos por Profesor",
    y = "Analfabetismo (%)"
  )

c1
```

## Comparación: Datos Originales vs. Componentes Principales

En el panel **(a)** vemos la relación directa entre dos variables. En el panel **(b)**, los datos se proyectan sobre las dos primeras componentes principales, que recogen la mayor variabilidad del conjunto de indicadores educativos.

```{r}
#| label: fig-comparacion-pca
#| fig-cap: "Cambio de perspectiva: de variables originales a factores latentes"
#| fig-subcap: 
#|   - "a) Espacio de variables originales"
#|   - "b) Espacio de componentes principales (PC1 vs PC2)"
#| layout-ncol: 2
#| echo: false
#| message: false
#| warning: false

library(ggplot2)

# 1. Preparación y limpieza rápida (evitar error de caracteres)
ciudades$CIUDADES <- iconv(ciudades$CIUDADES, from = "latin1", to = "UTF-8")

# 2. Gráfico A: Datos Originales
c1 <- ggplot(ciudades, aes(x = Rel.al.prof, y = Analfabetismo)) +
  geom_text(aes(label = CIUDADES, color = CIUDADES), 
            show.legend = FALSE, size = 3) +
  theme_bw() +
  theme(legend.position = "none") +
  labs(x = "Alumnos/Profesor", y = "Analfabetismo (%)")

# 3. Cálculo de Componentes Principales (ACP)
# Seleccionamos las columnas numéricas (2 a 6 según tus códigos previos)
datos_num <- ciudades[, 2:6]
pca_ciudades <- prcomp(datos_num, scale. = TRUE)

# Extraemos los scores para graficar
scores_pca <- as.data.frame(pca_ciudades$x)
scores_pca$CIUDADES <- ciudades$CIUDADES

# 4. Gráfico B: Proyección PCA
c2 <- ggplot(scores_pca, aes(x = PC1, y = PC2)) +
  geom_text(aes(label = CIUDADES, color = CIUDADES), 
            show.legend = FALSE, size = 3) +
  theme_bw() +
  theme(legend.position = "none") +
  labs(x = paste0("PC1 (", round(summary(pca_ciudades)$importance[2,1]*100, 1), "%)"),
       y = paste0("PC2 (", round(summary(pca_ciudades)$importance[2,2]*100, 1), "%)"))

# Renderizar ambos
c1
c2
```

## Visualización Mejorada de Componentes Principales

Para mejorar la legibilidad, hemos utilizado el paquete `ggrepel`, que repele automáticamente las etiquetas de texto para evitar que se superpongan entre sí o con las líneas de los componentes principales (PC1 en rojo y PC2 en azul).

```{r}
#| label: fig-pca-lines-repel
#| fig-cap: "Proyección de Componentes Principales con etiquetas repelidas para mayor legibilidad"
#| echo: false
#| message: false
#| warning: false
#| fig-width: 8
#| fig-height: 6

library(ggplot2)
# Cargamos ggrepel para solucionar el solapamiento de textos
library(ggrepel) 

# 1. Asegurar codificación y limpieza
ciudades$CIUDADES <- iconv(ciudades$CIUDADES, from = "latin1", to = "UTF-8")

# 2. Calcular PCA para obtener las direcciones (loadings)
df_sub <- ciudades[, c("Rel.al.prof", "Analfabetismo")]
pca_sub <- prcomp(df_sub, scale. = TRUE)

# 3. Extraer centros (medias) y direcciones para las líneas
mu <- colMeans(df_sub)
v <- pca_sub$rotation # Matriz de rotación
s <- pca_sub$sdev     # Desviaciones estándar para longitud

# Definimos un factor de escala para que las líneas crucen el gráfico
escala <- 12 

# Data frame para las líneas de las componentes
lineas_pca <- data.frame(
  x = mu[1], y = mu[2],
  # PC1 (rojo)
  x1_end = mu[1] + v[1,1] * s[1] * escala, 
  y1_end = mu[2] + v[2,1] * s[1] * escala,
  # PC2 (azul)
  x2_end = mu[1] + v[1,2] * s[2] * escala, 
  y2_end = mu[2] + v[2,2] * s[2] * escala
)

# 4. Gráfico con ggrepel y líneas
ggplot(ciudades, aes(x = Rel.al.prof, y = Analfabetismo)) +
  # Reemplazamos geom_text por geom_text_repel
  geom_text_repel(aes(label = CIUDADES, color = CIUDADES), 
                  show.legend = FALSE, 
                  size = 3.5,            # Tamaño de texto ligeramente mayor
                  point.padding = 0.3,   # Espacio alrededor del punto virtual
                  box.padding = 0.5,     # Espacio alrededor de la caja de texto
                  force = 1,             # Fuerza de repulsión
                  max.overlaps = Inf) +  # Forzar a mostrar todas las etiquetas
  # Línea para PC1 (Rojo)
  geom_segment(data = lineas_pca, 
               aes(x = x - (x1_end-x), y = y - (y1_end-y), xend = x1_end, yend = y1_end),
               arrow = arrow(length = unit(0.25, "cm")), color = "red", size = 1.2) +
  # Línea para PC2 (Azul)
  geom_segment(data = lineas_pca, 
               aes(x = x - (x2_end-x), y = y - (y2_end-y), xend = x2_end, yend = y2_end),
               arrow = arrow(length = unit(0.25, "cm")), color = "blue", size = 1.2) +
  # Etiquetas fijas para las componentes
  annotate("label", x = lineas_pca$x1_end, y = lineas_pca$y1_end, 
           label = "PC1", color = "white", fill = "red", fontface = "bold") +
  annotate("label", x = lineas_pca$x2_end, y = lineas_pca$y2_end, 
           label = "PC2", color = "white", fill = "blue", fontface = "bold") +
  scale_color_viridis_d(option = "turbo") + # Paleta de colores más distinguible
  theme_minimal() + # Tema más limpio para presentaciones
  theme(legend.position = "none",
        plot.title = element_text(face = "bold")) +
  labs(
    title = "Direcciones de las Componentes Principales (Repelido)",
    subtitle = "Rojo: PC1 (Máxima varianza) | Azul: PC2 (Ortogonal)",
    x = "Relación Alumnos por Profesor",
    y = "Analfabetismo (%)"
  )
```

# Datos atípicos en una variable

## Rango intercuartílico (IQR)

**Definición (medida de dispersión)** El **rango intercuartílico** es una medida robusta de dispersión definida por:

$$IQR = Q_{0.75} - Q_{0.25}$$

**Construcción del rango para detectar atípicos** A partir del IQR se define el intervalo:

$$\left( Q_{0.25} - 1.5 \cdot IQR, \quad Q_{0.75} + 1.5 \cdot IQR \right)$$

Una observación se considera **atípica** si cae por fuera de este rango.

---

## Motivación: La Referencia Normal

Esta regla es coherente con la idea de concentración de probabilidad en la distribución normal $N(\mu, \sigma^2)$. Aproximadamente:

* El **68%** de las observaciones se encuentran en el intervalo $\mu \pm \sigma$.
* El **95%** de las observaciones se encuentran en el intervalo $\mu \pm 2\sigma$.
* El **99%** de las observaciones se encuentran en el intervalo $\mu \pm 3\sigma$.



---

## Indicadores de educación y habitantes

::: {.callout-note}
### Ejemplo: Ciudades colombianas
El archivo `ciudades` contiene datos del número de habitantes y cuatro indicadores de educación en 22 ciudades colombianas (ver @tbl-edu_ciudades_col).
:::

```{r}
#| label: tbl-edu_ciudades_col
#| tbl-cap: "Indicadores de educación en ciudades colombianas"
#| echo: false

# Aquí se cargaría la tabla mencionada anteriormente
# knitr::kable(head(ciudades))
```

## Ejemplo: Indicadores de Educación en Ciudades

A continuación se presentan los datos de habitantes y cuatro indicadores de educación para 22 ciudades colombianas.

```{r}
#| label: tbl-edu-ciudades
#| tbl-cap: "Indicadores de educación y número de habitantes para 22 ciudades colombianas"
#| echo: false
#| message: false

library(knitr)
library(kableExtra)
library(dplyr)

# Se asume que el objeto 'ciudades' ya fue cargado con la codificación correcta
# ciudades <- read.csv2(paste0(url_base, "ciudades.csv"), fileEncoding = "latin1")

kable(ciudades, booktabs = TRUE, digits = 2) %>%
  kable_styling(latex_options = c("striped", "scale_down", "hold_position"),
                bootstrap_options = c("striped", "hover", "condensed"))
```

---

## Detección de Ciudades Atípicas

Utilizando la regla del Rango Intercuartílico ($IQR$), se identifican los valores atípicos para cada variable. Un valor se marca con un asterisco (`*`) si se encuentra fuera del intervalo $[Q_1 - 1.5IQR, Q_3 + 1.5IQR]$.

```{r}
#| label: tbl-ciudades-atipicas
#| tbl-cap: "Ciudades con valores atípicos identificados por variable"
#| echo: false
#| warning: false

# Crear una copia para resaltar
ciudades_atipicas <- ciudades

# Función para identificar atípicos y marcarlos
marcar_atipicos <- function(x) {
  q1 <- quantile(x, 0.25, na.rm = TRUE)
  q3 <- quantile(x, 0.75, na.rm = TRUE)
  iqr <- q3 - q1
  inf <- q1 - 1.5 * iqr
  sup <- q3 + 1.5 * iqr
  
  # Retornar el valor original como texto o "*" si es atípico
  ifelse(x < inf | x > sup, "*", as.character(round(x, 2)))
}

# Aplicar a las columnas numéricas (2 a 6)
ciudades_atipicas[, 2:6] <- lapply(ciudades[, 2:6], marcar_atipicos)

# Formatear tabla
kable(ciudades_atipicas, booktabs = TRUE, align = "lccccc") %>%
  kable_styling(latex_options = c("striped", "scale_down", "hold_position"),
                bootstrap_options = c("striped", "hover", "condensed"))
```

::: {.callout-tip}
### Interpretación
Las celdas con `*` indican que esa ciudad representa un valor extremo para esa dimensión educativa o poblacional en comparación con el resto del grupo.
:::

## Datos atípicos en dos variables: Distancia de Mahalanobis

::: {.callout-note}
### Ejemplo: Problema de detección bidimensional
Al analizar dos variables simultáneamente, una observación puede no ser atípica en ninguna de las variables por separado, pero sí serlo por romper la estructura de correlación del grupo.
:::

```{r}
#| label: fig-ciudades-dispersion
#| fig-cap: "Relación alumno profesor vs. Analfabetismo en ciudades colombianas ($r=0.76$). Se distinguen en los extremos las ciudades de San Andrés y Riohacha."
#| echo: false
#| message: false
#| warning: false
#| fig-width: 5.5
#| fig-height: 4
#| out-width: "100%"

# Preparación de etiquetas
cities <- ciudades[,1]
i_rio <- which(cities == "Riohacha")

# Gráfico base
plot(ciudades$Rel.al.prof, ciudades$Analfabetismo,
     xlab = "Relación alumno profesor",
     ylab = "Analfabetismo",
     xlim = c(19, 27),
     xaxt = "n",
     pch = 19, 
     col = "gray70")

axis(side = 1, at = 19:27)

# Etiquetas de todas las ciudades en negro
text(ciudades$Rel.al.prof,
     ciudades$Analfabetismo,
     labels = cities,
     cex = 0.6,
     pos = 2,
     col = "black")

# Resaltar Riohacha en rojo y negrilla
text(ciudades$Rel.al.prof[i_rio],
     ciudades$Analfabetismo[i_rio],
     labels = cities[i_rio],
     cex = 0.7,
     pos = 2,
     col = "red",
     font = 2)

# Punto de Riohacha en rojo
points(ciudades$Rel.al.prof[i_rio], 
       ciudades$Analfabetismo[i_rio], 
       col = "red", pch = 19)
```

## Visualización Avanzada: Ajuste de Etiquetas

En este ejemplo se implementa una normalización de caracteres para asegurar que la selección de ciudades sea robusta a tildes o espacios, además de realizar un ajuste manual de posición para las etiquetas que suelen solaparse.

```{r}
#| label: fig-ciudades-ajuste
#| echo: false
#| message: false
#| warning: false
#| fig-width: 5.5
#| fig-height: 4
#| out-width: "100%"

# 1. Preparación y normalización de nombres
cities <- as.character(ciudades[,1])

norm <- function(x){
  x <- trimws(x)
  x <- tolower(x)
  iconv(x, from = "", to = "ASCII//TRANSLIT")
}
cities_n <- norm(cities)

# 2. Identificación de grupos por color
i_rio <- which(cities_n == norm("Riohacha"))

blue_cities <- c("Medellín", "Montería", "Villavicencio",
                 "Sincelejo", "Valledupar", "Cartagena")
i_blue <- which(cities_n %in% norm(blue_cities))

# Ciudades que permanecerán en negro
i_black <- setdiff(seq_along(cities), union(i_blue, i_rio))

# 3. Gráfico base
plot(ciudades$Rel.al.prof, ciudades$Analfabetismo,
     xlab = "Relación alumno profesor",
     ylab = "Analfabetismo",
     xlim = c(19,27),
     xaxt = "n", pch = 19, col = "gray80")
axis(side = 1, at = 19:27)

# 4. Capas de texto
# Negras (no destacadas)
text(ciudades$Rel.al.prof[i_black],
     ciudades$Analfabetismo[i_black],
     cities[i_black],
     cex = 0.5, pos = 2, col = "black")

# Índices para desplazamiento manual
i_villa <- which(cities_n == norm("Villavicencio"))
i_sinc  <- which(cities_n == norm("Sincelejo"))
i_blue_base <- setdiff(i_blue, c(i_villa, i_sinc))

# Azules base
text(ciudades$Rel.al.prof[i_blue_base],
     ciudades$Analfabetismo[i_blue_base],
     cities[i_blue_base],
     cex = 0.6, pos = 2, col = "blue", font = 2)

# Desplazamientos manuales para evitar solapamiento
text(ciudades$Rel.al.prof[i_villa] + 0.15,
     ciudades$Analfabetismo[i_villa] - 0.004,
     cities[i_villa],
     cex = 0.6, col = "blue", font = 2)

text(ciudades$Rel.al.prof[i_sinc] - 0.15,
     ciudades$Analfabetismo[i_sinc] + 0.004,
     cities[i_sinc],
     cex = 0.6, col = "blue", font = 2)

# Riohacha en rojo (destacado final)
text(ciudades$Rel.al.prof[i_rio],
     ciudades$Analfabetismo[i_rio],
     cities[i_rio],
     cex = 0.65, pos = 2, col = "red", font = 2)
```


```{r}
#| label: fig-habitantes-analfabetismo
#| echo: false
#| message: false
#| warning: false
#| fig-width: 5.5
#| fig-height: 4
#| out-width: "100%"

# 1. Limpieza de nombres para búsqueda segura
cities <- as.character(ciudades[,1])

# Función interna para normalizar y evitar fallos por tildes/espacios
clean_names <- function(x) {
  x <- iconv(x, from = "UTF-8", to = "ASCII//TRANSLIT") # Quita tildes
  x <- trimws(tolower(x)) # Quita espacios y pasa a minúsculas
  return(x)
}

cities_clean <- clean_names(cities)

# 2. Identificación de índices con validación
i_rio <- which(cities_clean == "riohacha")
i_bog <- which(cities_clean == "bogota")

# Ciudades en negro (el resto)
i_black <- setdiff(seq_along(cities), c(i_rio, i_bog))

# 3. Gráfico base
plot(ciudades$Num.Hab, ciudades$Analfabetismo,
     xlab = "Número de Habitantes",
     ylab = "Analfabetismo",
     ylim = c(0, max(ciudades$Analfabetismo, na.rm = TRUE) * 1.1),
     pch = 19, 
     col = "gray80")

# 4. Capas de texto con validación de longitud
if(length(i_black) > 0) {
  text(ciudades$Num.Hab[i_black], ciudades$Analfabetismo[i_black],
       labels = cities[i_black], cex = 0.5, pos = 3, col = "black")
}

if(length(i_rio) > 0) {
  text(ciudades$Num.Hab[i_rio], ciudades$Analfabetismo[i_rio],
       labels = cities[i_rio], cex = 0.6, pos = 3, col = "red", font = 2)
}

if(length(i_bog) > 0) {
  text(ciudades$Num.Hab[i_bog], ciudades$Analfabetismo[i_bog],
       labels = cities[i_bog], cex = 0.6, pos = 3, col = "blue", font = 2)
}
```

## Distancia de Mahalanobis en dos variables

La **Distancia de Mahalanobis** es una medida de la distancia entre observaciones multivariadas que posee la propiedad de incluir tanto las distancias euclidianas entre las variables como el grado de correlación entre ellas.

---

## Distancia de Mahalanobis entre observaciones

Asumiendo que hay $n$ observaciones para dos variables $X_1$ y $X_2$:

$$
\begin{bmatrix}
x_{11} & x_{12} \\
\vdots & \vdots \\
x_{i1} & x_{i2} \\
\vdots & \vdots \\
x_{i'1} & x_{i'2} \\
\vdots & \vdots \\
x_{n1} & x_{n2}
\end{bmatrix}
$$



La distancia de Mahalanobis al cuadrado entre las observaciones $i$ e $i'$ se define como:

$$
d_M^2(i,i') = \frac{1}{(1-r_{12}^2)} \left[ \frac{(x_{i1}-x_{i'1})^2}{s_1^2} + \frac{(x_{i2}-x_{i'2})^2}{s_2^2} - 2r_{12}\frac{(x_{i1}-x_{i'1})(x_{i2}-x_{i'2})}{s_1s_2} \right]
$$ {#eq-mahalanobis}

Donde:

* $\frac{(x_{i1}-x_{i'1})^2}{s_1^2}$ y $\frac{(x_{i2}-x_{i'2})^2}{s_2^2}$ son las **distancias euclidianas estandarizadas** entre los dos puntos.
* $r_{12}$ es el **coeficiente de correlación** entre $X_1$ y $X_2$.
* $s_1$ y $s_2$ son las desviaciones estándar de cada variable.

## Interpretación de la distancia de Mahalanobis en dos variables

La distancia de Mahalanobis ajusta la métrica de cercanía basándose en la estructura de covarianza de los datos. Su comportamiento depende críticamente del coeficiente de correlación $r_{12}$:

* **Cuando $r_{12} \to 0$:** Las variables son aproximadamente incorrelacionadas. En este caso, la distancia de Mahalanobis se reduce esencialmente a una suma de **distancias euclidianas estandarizadas**.

* **Cuando $r_{12} \to 1$:** Las variables están fuertemente correlacionadas de forma positiva. Las diferencias que siguen la dirección común de variación aportan poco a la distancia, mientras que las **desviaciones ortogonales** (que rompen la tendencia) se amplifican significativamente.

* **Cuando $r_{12} \to -1$:** Existe una correlación negativa fuerte. Las diferencias opuestas entre $X_1$ y $X_2$ se penalizan menos, mientras que cualquier discrepancia que se aleje de esa relación lineal incrementa drásticamente la distancia.

## Efecto de la Correlación en la Distancia de Mahalanobis

A continuación se presenta la comparación de las elipses de distancia para tres niveles de correlación ($r$). Observe cómo la elipse se "estira" y cambia de orientación, lo que redefine qué puntos se consideran "cercanos" al centro.

```{r}
#| label: fig-elipses-mahalanobis
#| echo: false
#| message: false
#| warning: false
#| fig-width: 10
#| fig-height: 4

library(ggplot2)
library(MASS)
library(patchwork) # Para organizar el panel

# Función para generar datos con una correlación específica
gen_datos <- function(r, nombre) {
  mu <- c(0, 0)
  sigma <- matrix(c(1, r, r, 1), ncol = 2)
  set.seed(123)
  df <- as.data.frame(mvrnorm(n = 300, mu = mu, Sigma = sigma))
  colnames(df) <- c("X1", "X2")
  df$Caso <- nombre
  return(df)
}

# Crear los tres escenarios
df0   <- gen_datos(0, "r = 0 (Incorrelacionadas)")
df09  <- gen_datos(0.9, "r = 0.9 (Positiva)")
df_09 <- gen_datos(-0.9, "r = -0.9 (Negativa)")

df_total <- rbind(df0, df09, df_09)

# Graficar
ggplot(df_total, aes(x = X1, y = X2, color = Caso)) +
  geom_point(alpha = 0.3, size = 0.8) +
  stat_ellipse(type = "norm", level = 0.95, size = 1) + # Contorno de Mahalanobis
  facet_wrap(~Caso) +
  theme_minimal() +
  theme(legend.position = "none", strip.text = element_text(face = "bold")) +
  labs(title = "Elipses de Distancia según la Correlación",
       subtitle = "El contorno representa una distancia de Mahalanobis constante") +
  coord_fixed() # Para no distorsionar la forma circular/elíptica
```

## Distancia de Mahalanobis.

* **Distancia a la media multivariada** La distancia de Mahalanobis de la observación $i$ al centro de los datos se obtiene reemplazando $x_{i^\prime}$ por el vector de medias:
  $$\bar{\mathbf{x}} = (\bar{x}_1, \bar{x}_2)$$
  Esto permite cuantificar la separación de cada individuo respecto a la estructura global de las variables.

* **Estimación de las varianzas** Para cada variable se utiliza usualmente el estimador insesgado:
  $$s_j^2 = \frac{1}{n-1} \sum_{i=1}^n (x_{ij}-\bar{x}_j)^2, \qquad j=1,2$$
  En contextos poblacionales o para tamaños muestrales grandes puede emplearse el denominador $n$, ya que la diferencia entre $n$ y $n-1$ resulta despreciable.

---

## Caso particular: dos observaciones y dos variables

* **Matriz de datos reducida** Cuando solo se dispone de dos observaciones, la matriz de datos toma la forma:
  $$\begin{bmatrix} x_{11} & x_{12} \\ x_{21} & x_{22} \end{bmatrix}$$

* **Varianzas como sumas de cuadrados** Dado que $n=2$, las varianzas se simplifican a:
  $$s_j^2 = \sum_{i=1}^2 (x_{ij}-\bar{x}_j)^2, \qquad j=1,2$$

* **Interpretación** > **Nota:** Este caso es fundamentalmente ilustrativo y tiene escaso interés práctico, debido a la inestabilidad inherente a trabajar con un número extremadamente pequeño de observaciones.

# Distancias entre observaciones multivariadas

## Concepto de Distancia

Intuitivamente, la distancia entre dos puntos **A** y **B** en una superficie plana es la longitud del espacio que hay entre ellos. 

Si se desea ir de **A** hacia **B**, la distancia se puede medir en unidades físicas (como metros), lo que nos da una idea clara de qué tan lejos o cerca se encuentran el uno del otro.

---

## Propiedades de una Métrica

Esta idea de distancia se formaliza mediante las siguientes propiedades. Sean $A$, $B$ y $C$ puntos en el espacio $\mathbb{R}^2$ (o superior):

* **No negatividad**: La distancia siempre es mayor o igual a cero, $d(A,B) \ge 0$. Si los puntos coinciden, la distancia es cero: $d(A,A)=0$.
* **Simetría**: La distancia de $A$ a $B$ es la misma que de $B$ a $A$: 
  $$d(A,B) = d(B,A)$$
* **Desigualdad triangular**: Ir de $A$ a $B$ directamente es siempre más corto o igual que pasar por un tercer punto $C$:
  $$d(A,B) \le d(A,C) + d(C,B)$$



---

## Ejemplo: Valor Absoluto

Un ejemplo básico de estas métricas es el **valor absoluto** entre dos números $a$ y $b$. 

La distancia se mide por la diferencia entre ellos. Para evitar la ambigüedad que produce el signo de la diferencia ($a-b$ vs $b-a$), se utiliza el valor absoluto:
$$|a-b|$$
Este valor siempre es positivo y cumple con todas las propiedades de una métrica mencionadas anteriormente.

---

## Distancia Euclidiana

En el contexto multivariado, para cualesquiera dos filas (observaciones) de la matriz de datos $\mathbf{X}$:
* $\mathbf{x}_i = (x_{i1}, \dots, x_{ip})^\top$
* $\mathbf{x}_{i'} = (x_{i'1}, \dots, x_{i'p})^\top$

La **distancia euclidiana** es la raíz cuadrada de la suma de las diferencias al cuadrado entre las coordenadas de cada variable:

$$d_e(\mathbf{x}_i, \mathbf{x}_{i'}) = \sqrt{(\mathbf{x}_i - \mathbf{x}_{i'})^\top (\mathbf{x}_i - \mathbf{x}_{i'})} = \sqrt{\sum_{j=1}^p (x_{ij} - x_{i'j})^2}$$ {#eq-deuclidian}

## Distancia Euclidiana: Análisis de Proximidad

Para el cálculo de las distancias se utiliza la proporción de población por ciudad en lugar de su valor absoluto. Esto se debe a que la mayoría de las variables son indicadores con valores entre cero y uno, los cuales son pequeños comparados con la variable Población, lo que sesgaría la métrica.

```{r}
#| label: tbl-distancias-euclidianas
#| tbl-cap: "Parejas de ciudades más distantes y más cercanas en el sentido euclidiano"
#| echo: false
#| message: false
#| warning: false

library(distances)
library(knitr)
library(kableExtra)

# 1. Carga y preparación de datos
# ciudades <- read.csv2("ciudades.csv", fileEncoding = "latin1") # Ajustado para Quarto
rownames(ciudades) <- ciudades$CIUDADES
X <- ciudades[, -1]

# 2. Transformación de la variable Población
# Se calcula la proporción para equilibrar escalas
X$ProPoblacional <- X$Num.Hab / sum(X$Num.Hab)
X$Num.Hab <- NULL

# 3. Cálculo de Distancia Euclidiana
De_obj <- distances(X, id_variable = row.names(X))
De_mat <- round(as.matrix(De_obj), 2)

# 4. Procesamiento de la matriz para extraer extremos
De_table <- as.data.frame(as.table(De_mat))

# Filtrar para evitar duplicados y distancias diagonales (distancia a sí mismo)
De_table <- De_table[as.numeric(De_table$Var1) < as.numeric(De_table$Var2), ]

# Ordenar por distancia
De_table <- De_table[order(-De_table$Freq), ]

# Parejas más lejanas (Top 4)
mas_distantes <- head(De_table, 4)
colnames(mas_distantes) <- c("Ciudad A", "Ciudad B", "Dist.")

# Parejas más cercanas (Bottom 4)
mas_cercanas <- tail(De_table, 4)
colnames(mas_cercanas) <- c("Ciudad A", "Ciudad B", "Dist.")

# Combinar resultados en una tabla comparativa
tabla_final <- cbind(mas_distantes, mas_cercanas)

# Renderizado de la tabla
kable(tabla_final, booktabs = TRUE, row.names = FALSE) %>%
  kable_styling(latex_options = c("striped", "hold_position", "scale_down"),
                bootstrap_options = c("striped", "hover", "condensed")) %>%
  add_header_above(c("a) Más lejanas" = 3, "b) Más cercanas" = 3))
```
```{r}


#| label: tbl-mahalanobis-ciudades
#| tbl-cap: "Parejas de ciudades más distantes y más cercanas bajo la métrica de Mahalanobis"
#| echo: false
#| message: false
#| warning: false

library(distances)
library(knitr)
library(kableExtra)

# 1. Asegurar que X está preparado (viene del bloque anterior)
# Se asume que X ya tiene la proporción poblacional y no Num.Hab

# 2. Cálculo de la Distancia de Mahalanobis
DiMah_obj <- distances(X, id_variable = row.names(X), 
                       normalize = "mahalanobize")
DiMah_mat <- round(as.matrix(DiMah_obj), 2)

# 3. Procesamiento de la matriz
De_df_mh <- as.data.frame(as.table(DiMah_mat))

# Filtrar para evitar duplicados (solo mitad superior)
De_df_mh <- De_df_mh[as.numeric(De_df_mh$Var1) < as.numeric(De_df_mh$Var2), ]

# Ordenar de mayor a menor
De_df_mh <- De_df_mh[order(-De_df_mh$Freq), ]

# Seleccionar extremos
ciudades_mas_distantes <- head(De_df_mh, 4)
colnames(ciudades_mas_distantes) <- c("Ciudad A", "Ciudad B", "Dist.")

ciudades_mas_cercanas <- tail(De_df_mh, 4)
colnames(ciudades_mas_cercanas) <- c("Ciudad A", "Ciudad B", "Dist.")

# Combinar para tabla comparativa
ciud_lej_cerca_mh <- cbind(ciudades_mas_distantes, ciudades_mas_cercanas)

# Renderizar tabla
kable(ciud_lej_cerca_mh, booktabs = TRUE, row.names = FALSE) %>%
  kable_styling(latex_options = c("striped", "hold_position", "scale_down"),
                bootstrap_options = c("striped", "hover", "condensed")) %>%
  add_header_above(c("a) Más lejanas (Mahalanobis)" = 3, "b) Más cercanas (Mahalanobis)" = 3))
  
```
  
