---
title: "Estadística Descriptiva Multivariada"
subtitle: "Medidas Descriptivas Multivariadas"
author:
  - name: Jimmy A Corzo S, PhD
    email: jacorzos@unal.edu.co
  - name: Giovany Babativa-Márquez, PhD
    email: jgbabativam@unal.edu.co
format: 
  gbabativa-revealjs:
    logo: "images/UNAL.png"
incremental: false
embed-resources: true
highlight-style: dracula
execute: 
  echo: false
  eval: true
filters:
  - webr
revealjs-plugins:
  - drop
---

\newcommand\norm[1]{\left\lVert#1\right\rVert}

```{r}
library(pacman)

p_load(here)
```

# Medidas descriptivas multivariadas {background-color="#0077b6"}

---

## Contenido

1. Observaciones multivariadas
2. Datos: tabla, vector de medias, matrices de covarianzas y correlación
3. Combinaciones lineales (Ejemplo: ARWU)
4. Componentes Principales
5. Teorema de la Descomposición Espectral (TDE)
6. Teorema de la Descomposición en Valores Singulares (TDVS)
7. Datos atípicos: Distancia de Mahalanobis
8. Distancias entre observaciones multivariadas
9. Laboratorio

# Observaciones multivariadas

## Observaciones multivariadas

En el contexto multivariado, en lugar de una, se observan $p$ variables $X_1,\ldots,X_p$ simultáneamente sobre el mismo objeto $i$ (ciudad, universidad, persona, etc.), y por tanto una observación para el objeto $i$ es un vector de $p$ componentes:

$$x_i = \left(x_{i1},\ldots,x_{ij},\ldots,x_{ip}\right)^\prime,$$

donde $x_{ij}$ es la observación de la variable $j$ sobre el objeto $i$.

# Datos

## Tabla de datos

Para $n$ objetos, las observaciones se arreglan en una tabla de datos como la siguiente:

| Objeto | $X_1$ | $X_2$ | $\cdots$ | $X_p$ |
|:------:|:-----:|:-----:|:--------:|:-----:|
| 1 | $x_{11}$ | $x_{12}$ | $\cdots$ | $x_{1p}$ |
| $\vdots$ | $\vdots$ | $\vdots$ | $\cdots$ | $\vdots$ |
| $\vdots$ | $\vdots$ | $x_{ij}$ | $\ddots$ | $\vdots$ |
| $\vdots$ | $\vdots$ | $\vdots$ | $\cdots$ | $\vdots$ |
| n | $x_{n1}$ | $x_{n2}$ | $\cdots$ | $x_{np}$ |

## Media, Varianza y Correlación

$$
\begin{aligned}
\bar{x}_j &= \frac{1}{n} \sum_{i=1}^{n} x_{ij} && \text{media de } X_j \\
s_j^2 &= \frac{1}{n} \sum_{i=1}^{n} (x_{ij}-\bar{x}_j)^2 && \text{varianza de } X_j \\
s_{jk} &= \frac{1}{n} \sum_{i=1}^{n} (x_{ij}-\bar{x}_j)(x_{ik}-\bar{x}_k) && \text{covarianza} \\
r_{jk} &= \frac{s_{jk}}{s_j s_k} && \text{correlación}
\end{aligned}
$$

<p style="font-size:0.75em; opacity:0.8; text-align:left; margin-top:20px;">
Nótese que para el cálculo de la varianza se utilizó como denominador <em>n</em>,
debido a que en datos multivariados se considera suficientemente grande como
para que <em>s</em><sup>2</sup> siga siendo un estimador insesgado de la varianza poblacional.
</p>

## Tabla vs. Matriz

- **Tabla:** Para referirse a los datos con nombres en filas y columnas.
- **Matriz:** Para utilizar las propiedades algebraicas de la tabla.

$$X = \{x_{ij}\} = \begin{bmatrix}
x_{11} & x_{12} & \cdots & x_{1p} \\
x_{21} & x_{22} & \cdots & x_{2p} \\
\vdots & \vdots & \ddots & \vdots \\
x_{n1} & x_{n2} & \cdots & x_{np}
\end{bmatrix}$$

*Se asume que $n \ge p$.*

## Columna de la tabla de datos

En esta matriz, la columna $j$ representa las observaciones de la variable $X_j$ sobre los $n$ objetos y se denota como un vector columna:

$$X_{\cdot j} = \begin{bmatrix}
x_{1j} \\
x_{2j} \\
\vdots \\
x_{nj}
\end{bmatrix}, \quad j=1,\ldots,p$$

## Fila de la tabla de datos

Análogamente, la fila $i$, o el punto objeto $i$, representa las observaciones de las $p$ variables sobre el objeto $i$ que se denota como un vector columna:

$$
x_{i \cdot} = (x_{i1}, \ldots, x_{ip})' = \begin{bmatrix}
x_{i1} \\
x_{i2} \\
\vdots \\
x_{ip}
\end{bmatrix}, \quad i=1,\ldots,n.
$$

## Vector de medias

El vector de medias contiene los promedios de cada una de las $p$ variables:

$$\bar{x} = \begin{bmatrix}
\bar{x}_1 \\
\bar{x}_2 \\
\vdots \\
\bar{x}_p
\end{bmatrix}$$

## Ejemplo: Ciudades Colombianas

</br></br></br>

```{r}
#| echo: true
library(pacman)
p_load(tidyverse, janitor, corrplot, gt)

url <- "https://github.com/jgbabativam/Curso_Multivariado/raw/main/Datos/"
ciudades <- read.csv2(paste0(url, "ciudades.csv"), sep=";") |> clean_names()
```

--- 
```{r}
#| echo: false
#| message: false
#| warning: false
#| prefer-html: true
ciudades |>
  gt() |>
  opt_row_striping() |>
  tab_style(
    style = cell_text(weight = "bold"),
    locations = cells_column_labels()
  ) |>
  
  # Línea superior e inferior de toda la fila
  tab_style(
    style = cell_borders(
      sides = c("top", "bottom"),
      color = "#1F3B73",
      weight = px(2)
    ),
    locations = cells_body(rows = 5)
  ) |>
  
  # Borde izquierdo (primera columna)
  tab_style(
    style = cell_borders(
      sides = "left",
      color = "#1F3B73",
      weight = px(2)
    ),
    locations = cells_body(rows = 5, columns = 1)
  ) |>
  
  # Borde derecho (última columna)
  tab_style(
    style = cell_borders(
      sides = "right",
      color = "#1F3B73",
      weight = px(2)
    ),
    locations = cells_body(rows = 5, columns = ncol(ciudades))
  ) |>
  
  tab_options(
    table.font.size = px(14),
    data_row.padding = px(4),
    table.width = pct(100)
  )
```

## Fila de la tabla de datos

</br>

La fila 5 de la Tabla es la observación de las cinco variables para la ciudad de Cali (objeto 5):

</br>

$$x_{5}=(2169801, 0.08, 1.02, 0.22, 22)^\prime=
\begin{bmatrix}
2168901 \\
0.08 \\
1.02 \\
0.22 \\
22
\end{bmatrix}$$

---

## Columna de la tabla de datos

</br>

La variable $X_4$ (Cobertura en educación superior) es la columna:

</br>

$$X_4=
\begin{bmatrix}
0.27 \\
0.31 \\
\vdots \\
0.15 \\
0.17
\end{bmatrix}$$

## Vector de medias o centroide

**Vector de medias o centroide**

</br>

$$
\text{med}(X) = \bar{x}= \frac{1}{n} \mathbf{1_n}^\prime X =
\begin{bmatrix}
\bar{x}_1\\
\bar{x}_2\\
\vdots\\
\bar{x}_p
\end{bmatrix}, \quad \text{donde} \quad
\mathbf{1_n} = \begin{bmatrix}
1\\
1\\
\vdots\\
1
\end{bmatrix}
$$

---

## Ejemplo: Vector de medias

</br>

```{r}
#| echo: true
#| message: false
#| warning: false

(med <- round(colMeans(ciudades[, 2:6]), 2))
```

</br>

El vector de medias de las variables de la tabla de ciudades expresado como un vector es: $\bar{x}^\prime = (888021.77, 0.12, 1.09, 0.21, 23.27)^\prime$:


## Matriz de datos centrados {style="font-size: 90%;"}

</br>

$$\tilde{X} = X - \mathbf{1}_n \, \bar{x}' =
\begin{bmatrix}
x_{11}-\bar{x}_1 & x_{12}-\bar{x}_2 & \cdots & x_{1p}-\bar{x}_p \\
x_{21}-\bar{x}_1 & x_{22}-\bar{x}_2 & \cdots & x_{2p}-\bar{x}_p \\
\vdots & \vdots & \ddots & \vdots \\
x_{n1}-\bar{x}_1 & x_{n2}-\bar{x}_2 & \cdots & x_{np}-\bar{x}_p
\end{bmatrix}, \{\tilde{x}_{ij}\} = \{x_{ij} - \bar{x}_j\} $$
Oberve que:

$$\operatorname{med}(\tilde{X}) =
\frac{1}{n}\,\tilde{X}^{\prime}\mathbf{1}_n
=
\left(
\frac{1}{n}X^{\prime}\mathbf{1}_n
-
\frac{1}{n}\bar{x}^{\prime}\mathbf{1}_n^{\prime}\mathbf{1}_n
\right)
= 0$$

## Matriz de datos centrados

Se puede comprobar fácilmente que todas las variables tienen media cero:

```{r}
#| echo: true
#| message: false
#| warning: false

Xtil <- ciudades |> 
        column_to_rownames("ciudades") |> 
        mutate(across(where(is.numeric), ~ . - mean(.)))
```

<div style="height:400px; overflow-y:auto;">

```{r}
#| echo: false
#| message: false
#| warning: false
#| prefer-html: true
Xtil |> as.data.frame() |> rownames_to_column("ciudades") |> 
  gt() |>
  opt_row_striping() |>
  tab_style(
    style = cell_text(weight = "bold"),
    locations = cells_column_labels()
  ) |>
  
  # Línea superior e inferior de toda la fila
  tab_style(
    style = cell_borders(
      sides = c("top", "bottom"),
      color = "#1F3B73",
      weight = px(2)
    ),
    locations = cells_body(rows = 5)
  ) |> 
  tab_options(
    table.font.size = px(14),
    data_row.padding = px(4),
    table.width = pct(100)
  )
```

</div>

## Matriz de covarianzas

La matriz de covarianzas se define a partir de la matriz de datos centrados $\tilde{X}$:

</br>

$$ S = \frac{1}{n} \tilde{X}^\prime \tilde{X} =  \left[ \begin{array}{cccc}
s_1^2 & s_{12} & \cdots & s_{1p} \\
s_{21} & s_2^2 & \cdots & s_{2p} \\
\vdots & \vdots & \vdots & \vdots \\
s_{p1} & s_{p2} & \cdots & s_p^2
\end{array} \right], \quad s_j^2 = s_{jj} $$

---

## Otras medidas de variabilidad multivariada

</br> 

* **Varianza generalizada:** definida como el determinante de la matriz de covarianzas $|S|$.

* **Varianza total:** definida como $traza(S)$.

</br> 

Estas medidas se pueden expresar en términos de los **valores propios** de $S$, los cuales, como se verá más adelante, representan las varianzas de las componentes principales (factores).

---

## Ejemplo: Matriz de covarianzas

A continuación se presenta la matriz de covarianzas calculada para las variables del conjunto de datos de ciudades:

```{r, echo=TRUE, eval=FALSE}
(mat_cov <- round(var(ciudades[, 2:6]), 2))
```

</br>


```{r}
library(gt)

mat_cov <- round(var(ciudades[, 2:6]), 2)

as.data.frame(mat_cov) |>
  tibble::rownames_to_column(" ") |>
  gt() |>
  tab_style(
    style = cell_text(weight = "bold"),
    locations = cells_column_labels()
  ) |>
  cols_align(align = "center") |>
  tab_options(
    table.font.size = px(20),
    data_row.padding = px(6),
    table.width = pct(70)
  )
```


## Matriz de datos centrados y estandarizados

Contiene las observaciones centradas y estandarizadas: $y_{ij} = \frac{x_{ij}- \bar{x}_j}{s_j}$

$$ \tilde{Y} = \left\{\tilde{y}_{ij} \right\} = \left[ \begin{array}{cccc}
\frac{x_{11}-\bar{x}_1}{s_1} & \frac{x_{12}-\bar{x}_2}{s_2} & \cdots &\frac{x_{1p}-\bar{x}_p}{s_p} \\
\frac{x_{21}-\bar{x}_1}{s_1} & \frac{x_{22}-\bar{x}_2}{s_2} & \cdots &\frac{x_{2p}-\bar{x}_p}{s_p}\\
\vdots & \vdots & \vdots & \vdots \\
\frac{x_{n1}-\bar{x}_1}{s_1} & \frac{x_{n2}-\bar{x}_2}{s_2} & \cdots& \frac{x_{np}-\bar{x}_p}{s_p}
\end{array} \right] $$

De esta manera $\bar{Y_j} = 0$ y $Var(Y_j) = 1$.

## Propiedades {.incremental}

- La matriz de datos centrados estandarizados se obtiene al estandarizar la matriz de datos centrados $\tilde{X}$:

$$
\tilde{Y} = \tilde{X} D^{-1/2}, 
\qquad
D = \operatorname{diag}\{s_j^2\}, 
\qquad
D^{-1/2} = \operatorname{diag}\!\left(\frac{1}{s_j}\right).
$$


- El vector de medias de $\tilde{Y}$ es nulo:

$$
\operatorname{med}(\tilde{Y})
= \tilde{Y}^{\prime}\mathbf{1}_n
= D^{-1/2}\tilde{X}^{\prime}\mathbf{1}_n
= D^{-1/2}\cdot 0
= 0.
$$

## Matriz de correlación

Es una matriz **simétrica** que contiene unos en la diagonal,
correspondientes a las correlaciones de cada variable consigo misma y por fuera de la diagonal aparecen las correlaciones $r_{ij}$ entre pares de variables. Se define como

</br>

$$R = D^{-1/2}\, S \, D^{-1/2}$$

## Matriz de correlación

También se obtiene a partir de la matriz de datos centrados
estandarizados así:

$$ R = \frac{1}{n} \tilde{Y}^\prime \tilde{Y} = \left[ \begin{array}{cccc}
1 & r_{12} & \cdots & r_{1p} \\
r_{21} & 1 & \cdots & r_{2p} \\
\vdots & \vdots & \vdots & \vdots \\
r_{p1} & r_{p2} & \cdots & 1
\end{array} \right], \quad r_{ij} = \frac{s_{ij}}{s_i s_j} $$ 

---

Matricialmente:

$$
R = D^{-1/2} S  D^{-1/2}
$$
Nótese que la matriz de covarianzas de $\tilde{Y}$ es también $R$, puesto que

$$
S_{\tilde{Y}}
= \frac{1}{n}\,\tilde{Y}^{\top}\tilde{Y}
= \frac{1}{n}\,D^{-1/2}\tilde{X}^{\top}\tilde{X}\,D^{-1/2}
= D^{-1/2} S D^{-1/2}
= R.
$$

## Ejemplo: Matriz de correlación 

Matriz de correlación entre las variables del archivo de ciudades:

::: {.panel-tabset}

### Matriz

```{r, echo=TRUE, eval=FALSE}
(mat_cor <- round(cor(ciudades[, 2:6]), 2))
```

```{r}
#| echo: false
#| warning: false
#| message: false

mat_cor <- round(cor(ciudades[, 2:6]), 2)

as.data.frame(mat_cor) |> 
  tibble::rownames_to_column(" ") |>
  gt() |>
  tab_style(
    style = cell_text(weight = "bold"),
    locations = cells_column_labels()
  ) |>
  cols_align(align = "center") |>
  tab_options(
    table.font.size = px(20),
    data_row.padding = px(6),
    table.width = pct(70)
  )
```

### Gráfico

```{r, echo=TRUE}
corrplot(mat_cor, method = "color",  type = "upper",  addCoef.col = "black", tl.col = "black", tl.srt = 45, col = colorRampPalette(c("#2c7bb6", "white", "#d7191c"))(200), diag = FALSE, number.cex = 0.8)
```

:::

## Matriz de datos centrados, estandarizados y normados {.incremental}

Sea $Y$ la matriz de datos centrados, estandarizados y normados

$$
Y = \frac{1}{\sqrt{n}}\,\tilde{Y}
= \frac{1}{\sqrt{n}}\,\tilde{X}\,D^{-1/2}
$$

::: {.fragment}

Esta matriz también está centrada puesto que

$$
\mathrm{med}(Y)
= \frac{1}{\sqrt{n}}\,\mathrm{med}(\tilde{Y})
= 0.
$$

:::

::: {.fragment}
Al estar autoponderada por $\sqrt{\frac{1}{n}}$, se produce:

$$
S_Y = Y^{\top}Y
= \frac{1}{n}\,\tilde{Y}^{\top}\tilde{Y}
= R.
$$
:::

## Varianza total

::: {.fragment}
La varianza total es un indicador de la variabilidad global de una matriz de datos.  

Se define como la suma de las varianzas de las variables:

$$
V_T = \sum_{j=1}^{p} s_j^2
$$
</br> 

donde $s_j^2$ es la varianza de la variable $X_j$.
:::

---

En particular, para las matrices de datos centrados y estandarizados se tiene

$$
S_{\tilde{Y}} = S_Y = R
$$

donde $R$ es la matriz de correlaciones.

</br> 

::: {.fragment}
Como la diagonal de $R$ está compuesta por unos, se obtiene

$$
V_T(\tilde{Y}) = V_T(Y) = \operatorname{tr}(R) = p.
$$
:::

# Combinaciones lineales

## Definición de Combinación Lineal {.incremental}

Una combinación lineal es una suma ponderada de los valores de una variable observada en varios objetos. Algunos ejemplos fundamentales son:

- **La media:** Es la suma de los valores de la variable ponderados por $1/n$.
- **La varianza:** Es la suma de los desvíos de los valores de la variable respecto a la media $(x_i - \bar{x})^2$ ponderados por $1/n$.

---

## Combinaciones lineales de múltiples variables {.incremental}

También se define como combinación lineal a la suma ponderada de los valores de **varias variables** observadas en un mismo objeto. Por ejemplo:

* **Rankings de universidades.**
* **Índice de Pobreza Multidimensional:** combinación lineal de indicadores de vivienda, servicios básicos, estándar de vida, educación, empleo y protección social.
* **Índice de Desarrollo Humano (IDH):** pondera indicadores de dimensiones como esperanza de vida, educación y riqueza.
* **Índices económicos y financieros:** utilizados para describir y comparar cantidades de diferente naturaleza.



---

## Utilidad en Estadística Multivariada

Las combinaciones lineales son herramientas esenciales en el análisis de datos multivariados. 

Un caso destacado son las **Componentes Principales**, las cuales:

</br> 

::: {.re-blue}
> Son combinaciones lineales de los valores de las variables cuyas ponderaciones se construyen para que contengan la mayor cantidad posible de la varianza de las variables originales.
:::

## Combinación lineal de los valores de una variable en $n$ objetos

Sea $X_{\cdot j}$ la *j*-ésima columna de la matriz de datos. Se define la combinación de los $n$ valores de la variable $j$ con constantes de ponderación  $a' = (a_1, \ldots, a_n)'$ por:

</br>

$$X^{\star}_j = a' X_{\cdot j}
= \sum_{i=1}^{n} a_i x_{ij},
\qquad j = 1, \ldots, p.$$


---

## Ejemplo: El promedio

</br> 

En particular, el promedio de la variable $j$ es una combinación lineal con constantes de ponderación $p^\prime = (\frac{1}{n}, \ldots, \frac{1}{n})$:

$$ \bar{x}_j = p^\prime X_{\cdot j} = \sum_{i=1}^n \frac{1}{n} x_{ij}$$ 

---

## Combinación lineal de $p$ variables sobre un mismo objeto

Para el objeto $i$ de la matriz de datos, cuyas observaciones están en la fila $x_i^\prime = (x_{i1}, \ldots, x_{ip})^\prime$, se define la combinación lineal de los valores de las $p$ variables con ponderaciones $b^\prime = (b_1, \ldots, b_p)$ como:

$$ z_i = b^\prime x_{i \cdot} = \sum_{j=1}^p b_j x_{ij}, \quad i=1,\ldots,n$$ 

::: {.callout-warning}
### Nota importante
Este tipo de combinaciones lineales solo tienen sentido si las variables están **estandarizadas**, o cuando todas vienen medidas en las mismas escalas.
:::

## Ejemplo: Academic Rank of World Universities (ARWU) {style="font-size: 90%;"}

Uno de los más exigentes rankings del mundo es el *Academic Rank of World Universities* (ARWU), que utiliza los siguientes seis criterios de actividad académica e investigativa (entre paréntesis las ponderaciones):

* **Score on Alumni ($X_1$):** Premios Nobel de exalumnos (10%).
* **Score on Award ($X_2$):** Premios Nobel de docentes de la universidad (20%).
* **Score on HiCi ($X_3$):** Artículos altamente citados en 21 categorías temáticas (20%).
* **Score on N&S ($X_4$):** Artículos publicados en las revistas Nature y Science (20%).
* **Score on PUB ($X_5$):** Artículos indexados en Science Citation Index-Expanded o Social Science Citation Index (20%).
* **Score on PCP ($X_6$):** Productividad per cápita de los docentes de la universidad (10%).

---

## Puntajes de las universidades

```{r, echo=TRUE}
library(pacman)
p_load(tidyverse, janitor)

url <- "https://github.com/jgbabativam/Curso_Multivariado/raw/main/Datos/"
arwu <- read.csv2(paste0(url, "ARWU_100_top.csv")) |> clean_names()
```


<div style="height:430px; overflow-y:auto;">

```{r}
#| echo: false
#| message: false
#| warning: false
#| prefer-html: true

arwu |> select(institution,
               Alumni=alumni,
               Award = award,
               HiCi = hi_ci,
               N.S = n_s,
               PUB = pub,
               PCP = pcp,
               Total = total_score) |> 
  gt() |>
  opt_row_striping() |>
  tab_style(
    style = cell_text(weight = "bold"),
    locations = cells_column_labels()
  ) |> 
  tab_options(
    table.font.size = px(18),
    data_row.padding = px(4),
    table.width = pct(100)
  )
```

</div>

## Cálculo del Puntaje Total

El puntaje del ranking es una **combinación lineal** de los puntajes obtenidos por una universidad, con ponderaciones 

$$b^\prime = (0.1, 0.2, 0.2, 0.2, 0.2, 0.1)$$
donde $\sum_{j=1}^p b_j = 1$ y 

$$y_i = \sum_{j=1}^p b_j x_{ij} = b^\prime x_{i \cdot}$$

## Cálculo del Puntaje Total

:::{.fragment}
Para la **Universidad de Harvard**, cuyos puntajes son 
$$x_1 = (100, 100, 100, 100, 100, 69.2)$$
:::

:::{.fragment}
El valor de su puntaje total es:

$$
\begin{aligned}
y_i &= 0.1(100) + 0.2(100) + 0.2(100) + 0.2(100) + 0.2(100) + 0.1(69.2) \\
y_i &= 96.92
\end{aligned}
$$

Este valor se ajusta a **100** en la tabla final como el máximo valor de referencia.
:::

## Ejemplo: Ajuste del Ranking ARWU

Para la **Universidad de Cambridge**, el cálculo de la combinación lineal es:

$$
\begin{aligned}
y_5 &= 0.1(88.5) + 0.2(92.6) + 0.2(53.9) + 0.2(54.3) + 0.2(65.7) + 0.1(53.1) \\
y_5 &= 67.46
\end{aligned}
$$

Considerando que el valor máximo de referencia (Harvard) fue $96.92$, el puntaje ajustado para Cambridge es:

$$67.46 / 0.9692 = 69.6$$

## Combinación lineal que produce las componentes principales {style="font-size: 81%;"}

Las **componentes principales** son combinaciones lineales de los valores de las variables.  Para su construcción se utilizan ponderaciones $v_1' = (v_{11}, \ldots, v_{p1})$, la primera componente para el objeto $i$, cuyas observaciones para las $p$  variables están en la $i$-ésima fila de $Y$ (matriz de datos centrados y estandarizados),  $y_{i\cdot}$ tiene la forma:

$$z_{i1} = y_{i\cdot}' \, v_1= \sum_{j=1}^{p} v_{j1} \, y_{ij},\qquad i = 1, \ldots, n.$$

$z_{i1}$ es un **promedio ponderado** de los valores de las variables observadas en el objeto $i$.

- La primera componente para el objeto $i$ es la **proyección** de los valores de las variables sobre el vector de ponderaciones  $v_1$.

> En el siguiente capítulo se realiza la construcción formal de las componentes y sus ponderaciones.


## Combinación lineal que produce las componentes principales {style="font-size: 85%;"}


Como se verá en el siguiente capítulo, estas componentes tienen,
entre otras, dos importantes propiedades:

::: {.fragment}

* **Maximización de varianza:** Van en direcciones que acumulan la mayor cantidad posible de
varianza de la tabla de datos $X$, útil para reducir la dimensionalidad
del problema en el sentido de que basta con unas cuantas de ellas
para interpretar y descubrir asociaciones e información intrínseca en
los datos.

:::

::: {.fragment}

* **No correlación:** Todas las componentes son ortogonales entre sí, que facilita
representaciones gráficas de los datos.

:::


# Datos atípicos en una variable

## Rango intercuartílico (IQR)

**Definición (medida de dispersión)** El **rango intercuartílico** es una medida robusta de dispersión definida por:

$$IQR = Q_{0.75} - Q_{0.25}$$

**Construcción del rango para detectar atípicos** A partir del IQR se define el intervalo:

$$\left( Q_{0.25} - 1.5 \cdot IQR, \quad Q_{0.75} + 1.5 \cdot IQR \right)$$

Una observación se considera **atípica** si cae por fuera de este rango.

---

## Motivación: La Referencia Normal

Esta regla es coherente con la idea de concentración de probabilidad en la distribución normal $N(\mu, \sigma^2)$. Aproximadamente:

* El **68%** de las observaciones se encuentran en el intervalo $\mu \pm \sigma$.
* El **95%** de las observaciones se encuentran en el intervalo $\mu \pm 2\sigma$.
* El **99%** de las observaciones se encuentran en el intervalo $\mu \pm 3\sigma$.



---

## Ejemplo: Indicadores de Educación en Ciudades

```{r, echo=TRUE}
library(pacman)
p_load(tidyverse, janitor, corrplot, gt)

url <- "https://github.com/jgbabativam/Curso_Multivariado/raw/main/Datos/"
ciudades <- read.csv2(paste0(url, "ciudades.csv"), sep=";") 
```

<div style="height:500px; overflow-y:auto;">

```{r}
#| echo: false
library(janitor)
library(gt)

ciudades |> clean_names() |> 
   gt() |>
  opt_row_striping() |>
  tab_style(style = cell_text(weight = "bold"),
            locations = cells_column_labels()) |>
  fmt_number(columns = where(is.numeric), decimals = 0, sep_mark = ".") |>
  tab_options(table.font.size = px(18),
              data_row.padding = px(3),
              table.width = pct(100))

```

</div>


---

## Detección de Ciudades Atípicas

Utilizando la regla del Rango Intercuartílico ($IQR$): $[Q_1 - 1.5IQR, Q_3 + 1.5IQR]$.

```{r}
#| echo: true
#| warning: false

ciudades_atipicas <- ciudades

# Función para identificar atípicos y marcarlos
marcar_atipicos <- function(x) {
  q1 <- quantile(x, 0.25, na.rm = TRUE)
  q3 <- quantile(x, 0.75, na.rm = TRUE)
  iqr <- q3 - q1
  inf <- q1 - 1.5 * iqr
  sup <- q3 + 1.5 * iqr
  
  # Retornar el valor original como texto o "*" si es atípico
  ifelse(x < inf | x > sup, "*", as.character(round(x, 2)))
}

ciudades_atipicas[, 2:6] <- lapply(ciudades[, 2:6], marcar_atipicos)

```

---

## Detección de Ciudades Atípicas

<div style="height:400px; overflow-y:auto;">

```{r}
ciudades_atipicas |> 
  clean_names() |> 
   gt() |>
  opt_row_striping() |>
  tab_style(style = cell_text(weight = "bold"),
            locations = cells_column_labels()) |>
  fmt_number(columns = where(is.numeric), decimals = 0, sep_mark = ".") |>
  tab_options(table.font.size = px(18),
              data_row.padding = px(3),
              table.width = pct(100))
```

</div>

::: {.callout-tip}
### Interpretación
Las celdas con `*` indican que esa ciudad representa un valor extremo para esa dimensión educativa o poblacional en comparación con el resto del grupo.
:::

## Datos atípicos en dos variables

::: {.callout-note}
### Ejemplo: Problema de detección bidimensional
Al analizar dos variables simultáneamente, una observación puede no ser atípica en ninguna de las variables por separado, pero sí serlo por romper la estructura de correlación del grupo.
:::

```{r, fig.align='center'}
#| echo: false
#| message: false
#| warning: false
#| fig-width: 15.5
#| fig-height: 8

library(ggplot2)
library(ggrepel)
library(dplyr)

df <- ciudades |>
  rename(
    ciudad = 1,
    rel_al_prof = Rel.al.prof,
    analfabetismo = Analfabetismo
  ) |>
  mutate(
    destacar = ifelse(ciudad == "Riohacha", "Riohacha", "Otras ciudades")
  )

ggplot(df, aes(rel_al_prof, analfabetismo)) +
  geom_point(aes(color = destacar), size = 3, alpha = 0.8) +
  geom_text_repel(
    aes(label = ciudad, color = destacar),
    size = 5.5,
    max.overlaps = Inf,
    box.padding = 0.4
  ) +
  scale_x_continuous(
    limits = c(19, 27),
    breaks = 19:27,
    name = "Relación alumno–profesor"
  ) +
  scale_y_continuous(
    name = "Tasa de analfabetismo",
    limits = c(0.05, 0.3)
  ) +
  scale_color_manual(
    values = c("Otras ciudades" = "gray", "Riohacha" = "red3")
  ) +
  theme_minimal(base_size = 18) +
  theme(
    legend.position = "none",
    panel.grid.minor = element_blank(),
    plot.title = element_text(face = "bold")
  )
```

# Distancias entre observaciones multivariadas

## Concepto de distancia

</br></br>

Intuitivamente, la distancia entre dos puntos **A** y **B** en una superficie plana es la longitud del espacio que hay entre ellos. 

Si se desea ir de **A** hacia **B**, la distancia se puede medir en unidades físicas (como metros), lo que nos da una idea clara de qué tan lejos o cerca se encuentran el uno del otro.

---

## Propiedades de una métrica

Esta idea de distancia se formaliza mediante las siguientes propiedades. Sean $A$, $B$ y $C$ puntos en el espacio $\mathbb{R}^2$ (o superior):

* **No negatividad**: La distancia siempre es mayor o igual a cero, $d(A,B) \ge 0$. 

  - Si los puntos coinciden, la distancia es cero: $d(A,A)=0$.

* **Simetría**: La distancia de $A$ a $B$ es la misma que de $B$ a $A$: 
  $$d(A,B) = d(B,A)$$

* **Desigualdad triangular**: Ir de $A$ a $B$ directamente es siempre más corto o igual que pasar por un tercer punto $C$:
  $$d(A,B) \le d(A,C) + d(C,B)$$



---

## Ejemplo: Valor Absoluto

Un ejemplo básico de estas métricas es el **valor absoluto** entre dos números $a$ y $b$. 

La distancia se mide por la diferencia entre ellos. Para evitar la ambigüedad que produce el signo de la diferencia ($a-b$ vs $b-a$), se utiliza el valor absoluto:
$$|a-b|$$
Este valor siempre es positivo y cumple con todas las propiedades de una métrica mencionadas anteriormente.

---

## Distancia Euclidiana

Para dos filas ($i$, $i'$ con $i \ne i'$) de la matriz de datos $\mathbf{X}$:

* $\mathbf{x}_i = (x_{i1}, \dots, x_{ip})^\top$
* $\mathbf{x}_{i'} = (x_{i'1}, \dots, x_{i'p})^\top$

La **distancia euclidiana** es la raíz cuadrada de la suma de las diferencias al cuadrado entre las coordenadas de cada variable:

$$d_e(\mathbf{x}_i, \mathbf{x}_{i'}) = \sqrt{(\mathbf{x}_i - \mathbf{x}_{i'})^\top (\mathbf{x}_i - \mathbf{x}_{i'})} = \sqrt{\sum_{j=1}^p (x_{ij} - x_{i'j})^2}$$ 


## Distancia Euclidiana entre ciudades

El paquete `distances` permite calcular las distancias entre objetos:

</br>

```{r, eval=FALSE, echo=TRUE}
library(pacman)
p_load(tidyverse, distances)

Xmat <- ciudades |> 
        column_to_rownames("CIUDADES") |> 
        mutate(ProPoblacional = Num.Hab / sum(Num.Hab)) |> 
        select(-Num.Hab)

distEuc <- distances(Xmat, id_variable = row.names(Xmat))
```

::: {.callout-note}
Note que se utiliza la proporción de poblacion por ciudad
:::

## Distancia Euclidiana entre ciudades {style="font-size: 90%;"}

```{r}
#| echo: false
#| message: false
#| warning: false

library(kableExtra)
library(distances)

rownames(ciudades) <- ciudades$CIUDADES
X <- ciudades[, -1]

X$ProPoblacional <- X$Num.Hab / sum(X$Num.Hab)
X$Num.Hab <- NULL

De_obj <- distances(X, id_variable = row.names(X))
De_mat <- round(as.matrix(De_obj), 2)

De_table <- as.data.frame(as.table(De_mat))

# Filtrar para evitar duplicados y distancias diagonales (distancia a sí mismo)
De_table <- De_table[as.numeric(De_table$Var1) < as.numeric(De_table$Var2), ]

# Ordenar por distancia
De_table <- De_table[order(-De_table$Freq), ]

# Parejas más lejanas (Top 4)
mas_distantes <- head(De_table, 4)
colnames(mas_distantes) <- c("Ciudad A", "Ciudad B", "Dist.")

# Parejas más cercanas (Bottom 4)
mas_cercanas <- tail(De_table, 4)
colnames(mas_cercanas) <- c("Ciudad A", "Ciudad B", "Dist.")

# Combinar resultados en una tabla comparativa
tabla_final <- cbind(mas_distantes, mas_cercanas)

# Renderizado de la tabla
kable(tabla_final, booktabs = TRUE, row.names = FALSE) %>%
  kable_styling(latex_options = c("striped", "hold_position", "scale_down"),
                bootstrap_options = c("striped", "hover", "condensed")) %>%
  add_header_above(c("a) Más lejanas" = 3, "b) Más cercanas" = 3))
```


## Distancia de Mahalanobis 

</br>

La **Distancia de Mahalanobis** es una medida de la distancia entre observaciones multivariadas que posee la propiedad de incluir tanto las distancias euclidianas entre las variables como el grado de correlación entre ellas.

---

## Distancia de Mahalanobis entre observaciones {style="font-size: 95%;"}

Asumiendo que hay $n$ observaciones para dos variables $X_1$ y $X_2$:

$$
\begin{bmatrix}
x_{11} & x_{12} \\
\vdots & \vdots \\
x_{i1} & x_{i2} \\
\vdots & \vdots \\
x_{i'1} & x_{i'2} \\
\vdots & \vdots \\
x_{n1} & x_{n2}
\end{bmatrix}
$$


---

## Distancia de Mahalanobis entre observaciones {style="font-size: 90%;"}

La distancia de Mahalanobis al cuadrado entre las observaciones $i$ e $i'$ se define como:

$$
d_M^2(i,i') = \frac{1}{(1-r_{12}^2)} \left[ \frac{(x_{i1}-x_{i'1})^2}{s_1^2} + \frac{(x_{i2}-x_{i'2})^2}{s_2^2} - 2r_{12}\frac{(x_{i1}-x_{i'1})(x_{i2}-x_{i'2})}{s_1s_2} \right]
$$

Donde:

* $\frac{(x_{i1}-x_{i'1})^2}{s_1^2}$ y $\frac{(x_{i2}-x_{i'2})^2}{s_2^2}$ son las **distancias euclidianas estandarizadas** entre los dos puntos.
* $r_{12}$ es el **coeficiente de correlación** entre $X_1$ y $X_2$.
* $s_1$ y $s_2$ son las desviaciones estándar de cada variable.

## Interpretación de la distancia de Mahalanobis {style="font-size: 90%;"}

La distancia de Mahalanobis ajusta la métrica de cercanía basándose en la estructura de covarianza de los datos. Su comportamiento depende críticamente del coeficiente de correlación $r_{12}$:

::: {.fragment}
* **Cuando $r_{12} \to 0$:** Las variables son aproximadamente incorrelacionadas. En este caso, la distancia de Mahalanobis se reduce esencialmente a una suma de **distancias euclidianas estandarizadas**.

:::

::: {.fragment}
* **Cuando $r_{12} \to 1$:** Las variables están fuertemente correlacionadas de forma positiva. Las diferencias que siguen la dirección común de variación aportan poco a la distancia, mientras que las **desviaciones ortogonales** (que rompen la tendencia) se amplifican significativamente.

:::

::: {.fragment}
* **Cuando $r_{12} \to -1$:** Existe una correlación negativa fuerte. Las diferencias opuestas entre $X_1$ y $X_2$ se penalizan menos, mientras que cualquier discrepancia que se aleje de esa relación lineal incrementa drásticamente la distancia.

:::

## Efecto de la Correlación en la Distancia de Mahalanobis

Elipses de distancia para tres niveles de correlación ($r$). 

```{r, fig.align='center'}
#| echo: false
#| message: false
#| warning: false
#| fig-width: 10
#| fig-height: 4

library(ggplot2)
library(MASS)
library(patchwork) # Para organizar el panel

# Función para generar datos con una correlación específica
gen_datos <- function(r, nombre) {
  mu <- c(0, 0)
  sigma <- matrix(c(1, r, r, 1), ncol = 2)
  set.seed(123)
  df <- as.data.frame(mvrnorm(n = 300, mu = mu, Sigma = sigma))
  colnames(df) <- c("X1", "X2")
  df$Caso <- nombre
  return(df)
}

# Crear los tres escenarios
df0   <- gen_datos(0, "r = 0 (Incorrelacionadas)")
df09  <- gen_datos(0.9, "r = 0.9 (Positiva)")
df_09 <- gen_datos(-0.9, "r = -0.9 (Negativa)")

df_total <- rbind(df0, df09, df_09)

# Graficar
ggplot(df_total, aes(x = X1, y = X2, color = Caso)) +
  geom_point(alpha = 0.3, size = 0.8) +
  stat_ellipse(type = "norm", level = 0.95, size = 1) + # Contorno de Mahalanobis
  facet_wrap(~Caso) +
  theme_minimal() +
  theme(legend.position = "none", strip.text = element_text(face = "bold")) +
  coord_fixed() # Para no distorsionar la forma circular/elíptica
```

::: {.callout-note}
Observe cómo la elipse se "estira" y cambia de orientación, lo que redefine qué puntos se consideran "cercanos" al centro.
:::

## Distancia de Mahalanobis 

* **Distancia a la media multivariada** La distancia de Mahalanobis de la observación $i$ al centro de los datos se obtiene reemplazando $x_{i^\prime}$ por el vector de medias:
  $$\bar{\mathbf{x}} = (\bar{x}_1, \bar{x}_2)$$
  Esto permite cuantificar la separación de cada individuo respecto a la estructura global de las variables.

## Distancia de Mahalanobis 

* **Estimación de las varianzas** Para cada variable se utiliza usualmente el estimador insesgado:
  $$s_j^2 = \frac{1}{n-1} \sum_{i=1}^n (x_{ij}-\bar{x}_j)^2, \qquad j=1,2$$
  En contextos poblacionales o para tamaños muestrales grandes puede emplearse el denominador $n$, ya que la diferencia entre $n$ y $n-1$ resulta despreciable.

---

## Caso particular: dos observaciones y dos variables {style="font-size: 80%;"}

* **Matriz de datos reducida** Cuando solo se dispone de dos observaciones, la matriz de datos toma la forma:
  $$\begin{bmatrix} x_{11} & x_{12} \\ x_{21} & x_{22} \end{bmatrix}$$

* **Varianzas como sumas de cuadrados** Dado que $n=2$, las varianzas se simplifican a:
  $$s_j^2 = \sum_{i=1}^2 (x_{ij}-\bar{x}_j)^2, \qquad j=1,2$$

::: {.callout-note}
Este caso es fundamentalmente ilustrativo y tiene escaso interés práctico, debido a la inestabilidad inherente a trabajar con un número extremadamente pequeño de observaciones.
:::

## Distancia de Mahalanobis: Análisis de Proximidad

En R se usa el mismo paquete `distances` agregando el argumento `normalize = "mahalanobize"`

```{r, eval=FALSE, echo=TRUE}
distMah <- distances(Xmat, id_variable = row.names(Xmat), normalize = "mahalanobize")
```

Obteniendo:

```{r}
#| echo: false
#| message: false
#| warning: false

library(distances)
library(knitr)
library(kableExtra)

# 1. Asegurar que X está preparado (viene del bloque anterior)
# Se asume que X ya tiene la proporción poblacional y no Num.Hab

# 2. Cálculo de la Distancia de Mahalanobis
DiMah_obj <- distances(X, id_variable = row.names(X), 
                       normalize = "mahalanobize")
DiMah_mat <- round(as.matrix(DiMah_obj), 2)

# 3. Procesamiento de la matriz
De_df_mh <- as.data.frame(as.table(DiMah_mat))

# Filtrar para evitar duplicados (solo mitad superior)
De_df_mh <- De_df_mh[as.numeric(De_df_mh$Var1) < as.numeric(De_df_mh$Var2), ]

# Ordenar de mayor a menor
De_df_mh <- De_df_mh[order(-De_df_mh$Freq), ]

# Seleccionar extremos
ciudades_mas_distantes <- head(De_df_mh, 4)
colnames(ciudades_mas_distantes) <- c("Ciudad A", "Ciudad B", "Dist.")

ciudades_mas_cercanas <- tail(De_df_mh, 4)
colnames(ciudades_mas_cercanas) <- c("Ciudad A", "Ciudad B", "Dist.")

# Combinar para tabla comparativa
ciud_lej_cerca_mh <- cbind(ciudades_mas_distantes, ciudades_mas_cercanas)

kable(ciud_lej_cerca_mh, booktabs = TRUE, row.names = FALSE) %>%
  kable_styling(latex_options = c("striped", "hold_position", "scale_down"),
                bootstrap_options = c("striped", "hover", "condensed")) %>%
  add_header_above(c("a) Más lejanas (Mahalanobis)" = 3, 
                     "b) Más cercanas (Mahalanobis)" = 3)) %>%
  kableExtra::kable_styling(font_size = 30)
```

# Teorema de la Descomposición Espectral

## TDE y Componentes Principales

Una matriz simétrica $B_{p \times p}$ (como $R$ o $S$) se puede reconstruir o factorizar a partir de sus **valores** y **vectores propios**:

$$B = U \Lambda U^\prime$$ 

Donde:

* $U$ es una **matriz ortogonal** cuyas columnas son los vectores propios estandarizados de $B$.
* $\Lambda = \text{diag}\{\lambda_\alpha\}$ con $\lambda_1 \ge \cdots \ge \lambda_p$ son los **valores propios** de $B$ en orden descendente.

---

## TDE y Componentes Principales

Casos particulares:

### Caso 1: $B = R$ (Matriz de correlación)

Es el caso más común. Se descompone como 

$$R = U \Lambda U^\prime$$ 

La multiplicación de cada columna de $U$ por cada fila de la matriz de datos centrada y estandarizada $Y$ produce una componente principal.

## TDE y Componentes Principales

Casos particulares:

### Caso 2: $B = S$ (Matriz de covarianzas)

Caso menos frecuente: 

$$S = U \Lambda U^\prime,$$

donde $U$ y $\Lambda$ contienen los vectores y valores propios de $S$ respectivamente.



---

## Obtención de las Componentes Principales

Tomando la $j$-ésima columna de $U$, denotada por $u_j^\prime = (u_{1j}, \ldots, u_{pj})^\prime$, la **$j$-ésima componente principal** se obtiene mediante el producto matricial:

$$
Y u_j =
\begin{bmatrix}
\sum_{k=1}^{p} u_{kj} y_{1k} \\
\vdots \\
\sum_{k=1}^{p} u_{kj} y_{ik} \\
\vdots \\
\sum_{k=1}^{p} u_{kj} y_{nk} 
\end{bmatrix}
= \begin{bmatrix}
z_{1j} \\
\vdots \\
z_{ij} \\
\vdots \\
z_{nj} 
\end{bmatrix}, \quad j = 1, \ldots, p
$$ 

Para $j=1$, este resultado corresponde a la primera componente principal.

## Ejemplo: Ranking ARWU

</br></br>

Aunque en la práctica no se justifica un Análisis de Componentes Principales (ACP) con solo dos variables ya que el coeficiente de correlación y una gráfica de dispersión bastan para representar las relaciones entre ellas, realizaremos un ACP de los rankings regional y mundial con el único objetivo de ilustrar cómo funcionan las componentes y el tipo de información que contienen.

---

## Visualización de Rankings: Regional vs. Mundial

A continuación se presenta la distribución de las instituciones según su posición en los rankings:

::: {.panel-tabset}

### Gráfica

```{r, fig.align='center'}
#| echo: false
#| message: false
#| warning: false
#| fig-width: 6
#| fig-height: 4
#| out-width: "60%"

library(pacman)
p_load(tidyverse, janitor, FactoMineR)

url <- "https://github.com/jgbabativam/Curso_Multivariado/raw/main/Datos/"
arwu <- read.csv2(paste0(url, "arwu.csv")) 

rownames(arwu) <- arwu$Institution

(g1 <- ggplot(arwu, aes(x = Regional.Rank, y = World.Rank, color = Country, label = Country)) +
  geom_text() +
  theme_bw() +
  labs(title = "Rankings ARWU",
       x = "Ranking Regional",
       y = "Ranking Mundial"))
```

### Código

```{r, echo=TRUE, eval=FALSE}
library(pacman)
p_load(tidyverse, janitor, FactoMineR)

url <- "https://github.com/jgbabativam/Curso_Multivariado/raw/main/Datos/"
arwu <- read.csv2(paste0(url, "arwu.csv")) 

rownames(arwu) <- arwu$Institution

(g1 <- ggplot(arwu, aes(x = Regional.Rank, y = World.Rank, color = Country, label = Country)) +
  geom_text() +
  theme_bw() +
  labs(title = "Rankings ARWU",
       x = "Ranking Regional",
       y = "Ranking Mundial"))
```


:::


## ACP de los rankings ARWU

Biplot para los rankings regional y mundial. Permite visualizar la dirección de máxima varianza y cómo se agrupan los países en relación con estas nuevas dimensiones.

```{r, fig.align='center'}
#| echo: false
#| message: false
#| warning: false
#| fig-width: 6
#| fig-height: 4
#| out-width: "60%"

library(ggfortify)

df <- arwu[, 4:5]
pca_res <- prcomp(df, scale. = TRUE)

autoplot(pca_res, data = arwu, colour = "Country") +
  theme_bw() +
  labs(title = "PCA: Regional vs World Rank")
```

## Ejemplo: Variables de Educación en Ciudades

Visualización de los datos originales comparando la relación alumnos/profesor frente a la tasa de analfabetismo por ciudad.

## Ejemplo: Variables de Educación en Ciudades

Visualización de los datos originales comparando la relación alumnos/profesor frente a la tasa de analfabetismo por ciudad.

```{r, fig.align='center'}
#| echo: false
#| fig-width: 7
#| fig-height: 5
#| out-width: "70%"
url <- "https://github.com/jgbabativam/Curso_Multivariado/raw/main/Datos/"
ciudades <- read.csv2(paste0(url, "ciudades.csv"), sep=";", fileEncoding = "latin1",
  check.names = TRUE)

library(ggplot2)

c1 <- ggplot(ciudades, aes(Rel.al.prof, Analfabetismo)) +
  geom_text(aes(label = CIUDADES, color = CIUDADES), show.legend = FALSE) +
  theme_bw() +
  theme(legend.position = "none") +
  labs(
    title = "a) Datos originales",
    x = "Relación Alumnos por Profesor",
    y = "Analfabetismo (%)"
  )

c1
```


## Componentes Principales

```{r, fig.align='center'}
#| echo: false
#| message: false
#| warning: false
#| fig-width: 9
#| fig-height: 6

library(ggplot2)
library(ggrepel) 
library(FactoMineR)

ciudades$CIUDADES <- iconv(ciudades$CIUDADES, from = "latin1", to = "UTF-8")

df_sub <- ciudades[, c("Rel.al.prof", "Analfabetismo")]
rownames(df_sub) <- ciudades$CIUDADES
pca_sub <- PCA(df_sub, graph =FALSE)

factoextra::fviz_pca_ind(pca_sub, col.ind = "blue", repel = TRUE)
```

# Teorema de la Descomposición en Valores Singulares {background-color="#0077b6"}

## TDVS (1)

La descomposición en valores singulares es más general que el TDE, pues **no requiere que la matriz sea simétrica**, lo que garantiza que también la matriz de datos puede ser descompuesta.

El **TDVS** garantiza que una matriz $C_{n \times p}$, con $n \ge p$ y rango $r$ (equivalentemente, con $r$ columnas linealmente independientes, como la matriz de datos $X$ o la estandarizada $Y$), se puede factorizar como:

$$C = U L V^\prime$$ {#eq-tdvs}

---

## TDVS (2) {style="font-size: 85%;"}

Donde los componentes de la factorización $C = ULV'$ son:

* $U_{n \times r}$ y $V_{p \times r}$ son matrices con **columnas ortonormales**: $U^\prime U = V^\prime V = I_r$.
* $L_{r \times r} = \mathrm{diag}(\sqrt{\lambda_1}, \ldots, \sqrt{\lambda_r})$, con $\sqrt{\lambda_1} \ge \cdots \ge \sqrt{\lambda_r} > 0$.
* $\sqrt{\lambda_j}$ son los **valores singulares** de $C$.
* $V_{p \times r} = (v_1, \ldots, v_r)$ contiene en sus columnas los **vectores propios de** $C^\prime C$.
* $U_{n \times r} = (u_1, \ldots, u_r)$ contiene en sus columnas los **vectores propios de** $CC^\prime$.

La equivalencia con los valores propios no nulos de $CC^\prime$ se establece tomando
$$L = \mathrm{diag}(\sqrt{\mu_1}, \ldots, \sqrt{\mu_r}),$$
donde $\mu_\alpha$ es el $\alpha$-ésimo valor propio no nulo de $CC^\prime$.

---

## Reconstrucción a partir del TDVS {style="font-size: 80%;"}

**Reconstrucción de la matriz de puntajes del ranking ARWU mediante el TDVS**

El ejercicio implica los siguientes pasos:

::: {.incremental}
1. **Lectura de los datos** y construcción de la matriz $C \in \mathbb{R}^{n \times p}$.
2. **Cálculo** de $C'C$ y $CC'$.
3. **Valores y vectores propios** de $C'C$: obtener $\lambda_\alpha$ y $V$.
4. **Selección** de los valores propios estrictamente positivos; construir la submatriz $V_r$.
5. **Valores singulares**: $\sigma_\alpha = \sqrt{\lambda_\alpha}$; construir $L = \mathrm{diag}(\sigma_1, \ldots, \sigma_r)$.
6. **Cálculo de** $U = C V_r L^{-1}$, verificando que $U'U = I_r$.
7. **Reconstrucción**: $C = U L V_r'$.
8. **Evaluación del error**: $\| C - U L V_r' \|_F \approx 0$.
:::

---

## Ejemplo: Reconstrucción SVD del ARWU

```{r, echo=TRUE}
url <- "https://github.com/jgbabativam/Curso_Multivariado/raw/main/Datos/"
arwu_svd <- read.csv2(paste0(url, "ARWU_100_top.csv"))[, -c(2:6)]
rownames(arwu_svd) <- arwu_svd[, 1]
C <- as.matrix(arwu_svd[, -1])

# Descomposición SVD
svd_C <- svd(C)
U <- svd_C$u
L <- diag(svd_C$d)
V <- svd_C$v

# Reconstrucción completa y error
C_rec <- U %*% L %*% t(V)
error_total <- norm(C - C_rec, type = "F")

r_max <- ncol(C)
errores <- sapply(1:r_max, function(r) {
  C_r <- svd_C$u[, 1:r, drop = FALSE] %*%
         diag(svd_C$d[1:r], r, r) %*%
         t(svd_C$v[, 1:r, drop = FALSE])
  norm(C - C_r, type = "F")
})
```


## Ejemplo: Reconstrucción SVD del ARWU

```{r, fig.align='center'}
library(ggplot2)
ggplot(data.frame(r = 1:r_max, error = errores), aes(x = r, y = error)) +
  geom_line(color = "#0077b6", linewidth = 1.2) +
  geom_point(color = "#0077b6", size = 2.5) +
  theme_bw() +
  labs(
    title = "Error de reconstrucción TDVS (ARWU)",
    x = "Rango r",
    y = expression(paste("||C - ULV'||"[F]))
  )
```

# Laboratorio {background-color="#0077b6"}

## Laboratorio 1 {style="font-size: 90%;"}

Con los datos del *ARWU_100_top.csv* elaborar un diagrama de barras que muestre las primeras 20 universidades según *World Rank*, con barras de la altura del indicador de

* **Grupo_1:** número de premios Nobel o medallas Field obtenidos por sus docentes (Award)  
* **Grupo_2:** número de premios Nobel o medallasFields obtenidos por sus egresados (Alumni)  
* **Grupo_3:** número de investigadores altamente citados (HiCi)  
* **Grupo_4:** número publicaciones en las revistas Science o Nature (N.S)  
* **Grupo_5:** número de artículos altamente citados (PUB)  
* **Grupo_6:** desempeño per cápita de su personal académico (PCP)  

¿Hay universidades que se distinguen por el indicador que le correspondió al grupo?, ¿Cuáles?

## Laboratorio 2 {style="font-size: 90%;"}

Utilizar los datos del archivo *r14_Sci_Qs_Webometrics.csv* para elaborar gráficos de dispersión de

* **Grupo_1:** del SC.Lac.Ranking con QS.Ranking  
* **Grupo_2:** del SC.Lac.Ranking con SC.Ibe.Ranking  
* **Grupo_3:** del SC.Lac.Ranking con WEB.Ranking.LA  
* **Grupo_4:** del QS.Ranking con SC.Ibe.Ranking  
* **Grupo_5:** del QS.Ranking con WEB.Ranking.LA  
* **Grupo_6:** del QS.Ranking con WEB.Ranking.mundial  

¿Hay inconsistencias en las posiciones de las universidades entre los rankings que se compararon?  
Usar como referencia el ejemplo 2.4.2

## Laboratorio 3 {style="font-size: 90%;"}

Con los datos del *ARWU_100_top.csv* elaborar una matriz de dispersión con

* **Grupo_1:** Los criterios del Scimago incluyendo el SC.Lac.Ranking  
* **Grupo_2:** Los criterios del QS incluyendo el QS.Ranking  
* **Grupo_3:** Los criterios del Scimago incluyendo el QS.Ranking  
* **Grupo_4:** Los criterios del QS incluyendo el SC.Lac.Ranking  
* **Grupo_5:** Los criterios del Scimago incluyendo el WEB.Ranking.LA  
* **Grupo_6:** Los criterios del QS incluyendo el WEB.Ranking.LA  

¿Se puede intuir algún tipo de asociación entre los criterios y el tipo de ranking que se incluyó en la matriz de dispersión? Usar como referencia la gráfica 2.10

## Laboratorio 4

Con los datos del archivo **datos_ciudades.xlsx** elaborar diagramas de cajas (Boxplots) para visualizar si hay datos atípicos en las variables

* **Grupo_1:** Ciencia y Tecnología C&T  
* **Grupo_2:** Infraestructura INFRA  
* **Grupo_3:** Finanzas FIN  
* **Grupo_4:** Gestión productividad GOB  
* **Grupo_5:** Crecimiento FOR  
* **Grupo_6:** Internacionalización INT  

## Laboratorio 5

Utilizar el archivo **datos_ciudades.xlsx** para calcular los cuantiles $Q_{.25}$ y $Q_{.75}$ para corroborar si hay observaciones atípicas en las variables del conjunto que le correspondió al grupo.

## Laboratorio 6 {style="font-size: 90%;"}

Calcular la matriz de correlación entre las variables del conjunto que le correspondió al grupo en el ejercicio 5 y escoger las dos variables que tienen mayor correlación. Calcular la distancia euclidiana entre San Andrés y Riohacha con respecto a estas dos variables y luego calcular la distancia de Mahalanobis entre las mismas ciudades respecto a las mismas dos variables. Para el cálculo de la distancia de Mahalanobis utilizar la matriz de covarianzas de las dos variables con todas las ciudades.

i. ¿Son las dos distancias igual?  

ii. ¿A qué se puede atribuir la diferencia si la hay?

## Laboratorio 7 {style="font-size: 90%;"}

Utilizar los datos del archivo *datos_ciudades.xlsx* y los mismos grupos de variables asignados en el ejercicio de datos atípicos, junto con la subtabla de indicadores de Recursos Humanos del mismo archivo de ciudades, para conformar una nueva tabla que contenga los dos conjuntos de variables.

::: {.incremental}
1. Calcular el **vector de medias** de todas las variables del conjunto asignado al grupo.
2. Calcular la **matriz de datos centrados** $\tilde{X}$.
3. Calcular la **matriz de covarianzas** a partir de la matriz de datos centrados: $S = \frac{1}{n}\tilde{X}'\tilde{X}$.
:::

---

## Laboratorio 8 {style="font-size: 90%;"}

::: {.incremental}
4. Calcular la matriz de covarianzas con el comando `cov()` de R. ¿Coincide con la obtenida en el punto 3? ¿Por qué?

5. Calcular la matriz $Y$ de **datos centrados estandarizados** a partir del vector de medias y las desviaciones estándar del punto 1.

6. Calcular la **matriz de correlación** a partir de $\frac{1}{n}Y'Y$. Calcular también la matriz de correlación con el comando `cor()` de R. ¿Coinciden? ¿Por qué?
:::

---

## Laboratorio 9 {style="font-size: 90%;"}

::: {.incremental}
7. Calcular la **matriz de covarianzas** $S$ e identificar las dos variables con **mayor covarianza** y las dos con **menor covarianza**.

8. Calcular la **matriz de correlación** $R$ e identificar las dos variables con **mayor correlación** y las dos con **menor correlación**. ¿Son las mismas que las identificadas en el punto 7?

9. Calcular el producto $\frac{1}{n}Y'Y$ y verificar que coincide exactamente con la matriz $R$ obtenida en el punto 8. ¿Por qué?
:::

---

## Laboratorio 10 {style="font-size: 80%;"}

::: {.incremental}
10. Comprobar que la matriz de covarianzas se obtiene con $\frac{1}{n}\tilde{X}'\tilde{X}$.

11. Comprobar que la matriz de correlación se obtiene con $\frac{1}{n}Y'Y$.

12. Construir una matriz de datos con los **puntajes en los seis criterios del ranking ARWU** para las universidades del grupo asignado y comprobar que con el **TDVS** se puede reconstruir.
:::

. . .

| Grupo | Universidades |
|:-----:|:-------------:|
| Grupo 1 | Puestos 91 a 100 |
| Grupo 2 | Puestos 81 a 90 |
| Grupo 3 | Puestos 71 a 80 |
| Grupo 4 | Puestos 61 a 70 |
| Grupo 5 | Puestos 51 a 60 |
| Grupo 6 | Puestos 41 a 50 |

## Laboratorio complementario

</br>

Como preparación para el examen, se recomienda resolver el siguiente laboratorio:

</br>

[Laboratorio](https://github.com/jgbabativam/Curso_Multivariado/blob/main/Laboratorios/LabB_Panorama_MedDesc.pdf)

# GRACIAS! {background-color="#ddf3ff"}


# Citación y derechos de autor

Este material ha sido creado por Jimmy Corzo y [Giovany Babativa-Márquez](https://github.com/jgbabativam) y es de libre distribución bajo la licencia [Creative Commons Attribution-ShareAlike 4.0](https://creativecommons.org/licenses/by-sa/4.0/).

Cualquier copia parcial o total de este material, debe citar la fuente como:

> Corzo J., \& Babativa-Márquez, J.G. *Diapositivas del curso de estadística descriptiva multivariada*. URL: https://jgbabativam.github.io/Curso_Multivariado/

