---
title: "Estadística Descriptiva Multivariada"
subtitle: "Análisis de Correspondencias Simple — Paso a Paso"
author:
  - name: Jimmy A Corzo S, PhD
    email: jacorzos@unal.edu.co
  - name: Giovany Babativa-Márquez, PhD
    email: jgbabativam@unal.edu.co
format:
  gbabativa-revealjs:
    logo: "images/UNAL.png"
incremental: false
embed-resources: true
highlight-style: dracula
execute:
  echo: false
  eval: true
filters:
  - webr
revealjs-plugins:
  - drop
---

```{r}
#| message: false
#| warning: false
library(pacman)
p_load(here, tidyverse, FactoMineR, factoextra, corrplot,
       ggrepel, gt, janitor, haven)
```

```{r}
#| label: carga-datos
url <- "https://github.com/jgbabativam/EDM/raw/main/Datos/"
microdato <- read_sav(paste0(url, "ejemploACS.sav"))
```

# Ejemplo ACS {background-color="#0077b6"}

## Objetivos del análisis {style="font-size: 90%;"}

::: {.incremental}
1. Construir la tabla de contingencia y verificar asociación con $\chi^2$.
2. Calcular perfiles fila/columna y sus centroides.
3. Definir la **distancia $\chi^2$** entre perfiles.
4. Derivar la **matriz estandarizada** $\mathbf{Z}$ y la de sumas de cuadrados $\mathbf{Z}^\prime \mathbf{Z}$.
5. Extraer factores por descomposición en **valores propios**.
6. Obtener coordenadas vía **ecuaciones de transición**.
7. Generar el **plano factorial** con `ggplot2`.
8. Verificar con `FactoMineR`.
9. Calcular **contribuciones** y **cosenos cuadrados**.
10. Proyectar la variable suplementaria **`centro`**.
:::


# Tabla de contingencia {background-color="#0077b6"}

## Frecuencias absolutas {style="font-size: 90%;"}

Se simularon datos para **400 personas** de una institución de educación sobre su opinión respecto a una **reforma académica**.

```{r}
#| echo: true
url <- "https://github.com/jgbabativam/EDM/raw/main/Datos/"
microdato <- read_sav(paste0(url, "ejemploACS.sav")) |> 
             mutate(across(c("opinion", "grupo"), ~as_factor(.)))

tbl <- table(microdato$grupo, microdato$opinion)
```


```{r}
df_tbl  <- addmargins(tbl) |> as.data.frame.matrix() |>
           rownames_to_column("Grupo")
nr_tbl  <- nrow(df_tbl)

df_tbl |>
  gt() |>
  opt_row_striping() |>
  tab_style(style = cell_text(weight = "bold"),
            locations = cells_column_labels()) |>
  tab_style(style = cell_text(weight = "bold"),
            locations = cells_body(rows = nr_tbl)) |>
  tab_options(table.font.size = px(18), data_row.padding = px(5),
              table.width = pct(100)) |>
  tab_header(title = "Tabla de contingencia del grupo por opinión sobre la reforma")
```

::: {.fragment}
::: {.callout-note}
Los **Docentes** aportan 200 observaciones (50 % del total). ¿Existe una asociación entre la opinión y el grupo al que pertenecen los encuestados?
:::
:::

---

## Prueba de independencia $\chi^2$ {style="font-size: 90%;"}

$$H_0: f_{ij} = f_{i\cdot}\,f_{\cdot j} \quad \forall\, i,j \qquad H_1: \text{existe asociación}$$

```{r}
#| echo: true
chi_test <- chisq.test(tbl)
chi_test
```

::: {.fragment}
::: {.callout-important}
Con $\chi^2 = `r round(chi_test$statistic, 2)`$, $gl = `r chi_test$parameter`$ y $p < 0.001$, se rechaza $H_0$. Existe suficiente evidencia para afirmar que hay una **asociación** entre el grupo y la opinión. El ACS permitirá visualizar esa estructura de asociación en un plano de dos dimensiones.
:::
:::

---

## Tabla de frecuencias relativas {style="font-size: 88%;"}

Cada frecuencia se divide por el total $n = 400$: $f_{ij} = n_{ij}/n$.

```{r}
#| echo: true
n     <- sum(tbl)
F_mat <- as.matrix(tbl) / n       # frecuencias relativas fij
fi_   <- rowSums(F_mat)           # marginal fila fi.
f_j   <- colSums(F_mat)           # marginal columna f.j
```

```{r}
df_frel <- as.data.frame.matrix(round(F_mat, 4))
df_frel[["fi"]] <- round(fi_, 4)
df_frel["f.j", ] <- c(round(f_j, 4), fi = 1.0)
df_frel <- rownames_to_column(df_frel, "Grupo")
nr_frel <- nrow(df_frel)

df_frel |>
  gt() |>
  cols_label(fi = html("f<sub>i·</sub>"), Grupo = "Grupo") |>
  opt_row_striping() |>
  tab_style(style = cell_text(weight = "bold"),
            locations = cells_column_labels()) |>
  tab_style(style = cell_text(weight = "bold"),
            locations = cells_body(rows = nr_frel)) |>
  tab_options(table.font.size = px(17), data_row.padding = px(4),
              table.width = pct(100)) |>
  tab_header(title = "Frecuencias relativas: fij = nij / n")
```

::: {.fragment style="font-size: 0.8em;"}
::: {.re-blue}
> Los **pesos de fila** $f_{i\cdot}$: Estudiantes = 0.25, Administrativos = 0.25, Docentes = **0.50**.  
> Los **pesos de columna** $f_{\cdot j}$: TC = 0.30, EC = 0.175, Af = 0.15, Taf = 0.375.  
> Estas marginales son los **centroides** y las ponderaciones de la distancia.
:::
:::

# Perfiles y centroides {background-color="#0077b6"}

## Perfiles fila y centroide {style="font-size: 88%;"}

El **perfil fila** de la categoría $i$ normaliza por su marginal: $p_{ij} = f_{ij}/f_{i\cdot}$

```{r}
#| echo: true
perf_fila <- sweep(F_mat, 1, fi_, "/")   # perfil fila: fij / fi.
```

```{r}
m_pf  <- rbind(round(perf_fila, 4), round(f_j, 4))
rownames(m_pf)[nrow(m_pf)] <- "Centroide G_J"
df_pf <- as.data.frame.matrix(m_pf) |> rownames_to_column("Grupo")
nr_pf <- nrow(df_pf)

res <- df_pf |>
  gt() |>
  opt_row_striping() |>
  tab_style(style = cell_text(weight = "bold"),
            locations = cells_column_labels()) |>
  tab_style(style = cell_text(weight = "bold"),
            locations = cells_body(rows = nr_pf)) |>
  tab_options(table.font.size = px(18), data_row.padding = px(5),
              table.width = pct(100)) |>
  tab_header(title = "Perfiles fila")

res
```

::: {.fragment style="font-size: 0.8em;"}
::: {.re-blue}
> De esta forma se tiene en cuenta el peso de la fila, lo que permitirá calcular la distancia entre filas al haber eliminado el efecto del tamaño muestral.
>
> El **centroide** $G_J = (f_{\cdot 1},\ldots,f_{\cdot 4}) = (0.30,\;0.175,\;0.15,\;0.375)$ es el perfil promedio ponderado de todas las filas. 
>
> Los Docentes se alejan del centroide en TC (0.425 vs 0.30) y los Estudiantes en Af (0.30 vs 0.15).
:::
:::

---

## Perfiles columna y centroide {style="font-size: 88%;"}

El **perfil columna** de la categoría $j$: $q_{ij} = f_{ij}/f_{\cdot j}$

```{r}
#| echo: true
perf_col <- sweep(F_mat, 2, f_j, "/")   # perfil columna: fij / f.j
```

```{r}
df_pc <- as.data.frame.matrix(round(perf_col, 4)) |>
         rownames_to_column("Grupo")

df_pc |>
  gt() |>
  opt_row_striping() |>
  tab_style(style = cell_text(weight = "bold"),
            locations = cells_column_labels()) |>
  tab_options(table.font.size = px(18), data_row.padding = px(5),
              table.width = pct(100)) |>
  tab_header(title = "Perfiles columna")
```

::: {.fragment style="font-size: 0.8em;"}
::: {.re-blue}
> Del mismo modo, el número de elementos por columnas no es igual.
>
> El **centroide** $G_I = (f_{1\cdot}, f_{2\cdot}, f_{3\cdot}) = (0.25,\;0.25,\;0.50)$ es la distribución promedio sobre grupos. 
>
> La opinión "TC" concentra el 70.8 % en Docentes, muy lejos del 50 % esperado bajo independencia. El ACS mide cuánto se aleja cada perfil columna de $G_I$.
:::
:::


# Distancia $\chi^2$ {background-color="#0077b6"}

## Distancia entre perfiles fila {style="font-size: 88%;"}

La **distancia $\chi^2$** entre dos perfiles fila $i$ e $i'$ pondera cada diferencia por la inversa del marginal de columna:

$$d^2(i,\;i') = \sum_{j=1}^{J} \frac{1}{f_{\cdot j}} \left(\frac{f_{ij}}{f_{i\cdot}} - \frac{f_{i'j}}{f_{i'\cdot}}\right)^2$$

::: {.fragment style="font-size: 0.8em;"}
::: {.callout-note}
> Si $f_{\cdot j}$ es pequeño (categoría rara), el peso es grande.
>
> Si $f_{\cdot j}$ es grande (categoría muy frecuente), el peso es pequeño

:::
:::

::: {.fragment style="font-size: 0.8em;"}
::: {.callout-important}
En AC buscamos diferencias respecto de lo esperado bajo independencia. Una categoría muy frecuente no es tan informativa. En cambio, una categoría rara es más “selectiva”. Si un grupo tiene mucha más presencia de esa categoría de la esperada, eso revela una asociación fuerte.
:::
:::

---

## Distancia entre estudiantes y docentes {style="font-size: 78%;"}

**Perfiles fila**: 

```{r}
res
```

$$d^2(\text{Est},\,\text{Doc}) = \frac{(0.10-0.425)^2}{0.30} + \frac{(0.20-0.10)^2}{0.175} + \frac{(0.30-0.075)^2}{0.15} + \frac{(0.40-0.40)^2}{0.375} = 0.747$$


```{r}
#| echo: true
d2_est_doc <- sum((perf_fila["Estudiantes", ] - perf_fila["Docentes", ])^2 / f_j)
cat("d²(Estudiantes, Docentes) =", round(d2_est_doc, 5),
    "\n d(Estudiantes, Docentes) =", round(sqrt(d2_est_doc), 5))
```

::: {.fragment}
::: {.callout-note}
El último término es cero: ambos grupos tienen la misma proporción en "Totalmente a favor" (40 %). La mayor discrepancia es en "TC" donde los Docentes cuadruplican la proporción de los Estudiantes (42.5 % vs 10 %).
:::
:::

---

## Distancia entre perfiles columna {style="font-size: 88%;"}

De forma análoga, la distancia entre dos perfiles columna pondera con los **pesos de fila** $f_{i\cdot}$:

$$d^2(j,\;j') = \sum_{i=1}^{I} \frac{1}{f_{i\cdot}} \left(\frac{f_{ij}}{f_{\cdot j}} - \frac{f_{ij'}}{f_{\cdot j'}}\right)^2$$

```{r}
#| echo: true
d2_col <- function(j1, j2)
  sum((perf_col[, j1] - perf_col[, j2])^2 / fi_)

cat("d²(TC, Af)  =", round(d2_col("Totalmente en Contra", "A favor"), 5))
cat("\n d(TC, Af)  =", round(sqrt(d2_col("Totalmente en Contra", "A favor")), 5))
```

::: {.fragment}
::: {.callout-note}
"TC" concentra el 70.8 % en Docentes y solo el 8.3 % en Estudiantes; "Af" invierte el patrón (50 % en Estudiantes). Sus perfiles son casi opuestos, es decir, distancia grande. 
:::
:::

---

## Matriz de coordenadas centradas $\mathbf{H}$ {style="font-size: 90%;"}

La **coordenada centrada** $h_{ij}$ mide la desviación de $f_{ij}$ respecto a lo esperado bajo independencia:

$$h_{ij} = f_{ij} - f_{i\cdot} f_{\cdot j}$$

```{r}
#| echo: true
H <- F_mat - outer(fi_, f_j)   # H = F - fi.f.j
round(H, 5)
```

::: {.fragment}
::: {.callout-note}
$h_{ij} > 0$: el grupo $i$ eligió la opinión $j$ más de lo esperado bajo independencia. $h_{ij} < 0$: menos de lo esperado. Los Docentes presentan el mayor exceso en TC (+0.0625) y el mayor déficit en Af (−0.0375).
:::
:::



---

## Matriz estandarizada $\mathbf{Z}$ {style="font-size: 90%;"}

Estandarizando $\mathbf{H}$ por la raíz del producto de marginales:

$$z_{ij} = \frac{f_{ij} - f_{i\cdot}\,f_{\cdot j}}{\sqrt{f_{i\cdot}\,f_{\cdot j}}}$$

```{r}
#| echo: true
W <- sqrt(outer(fi_, f_j))   # denominador: sqrt(fi. * f.j)
Z <- H / W                   # Z matriz estandarizada
round(Z, 5)
```

::: {.fragment style="font-size: 0.8em;"}
::: {.re-blue}
> **Inercia total:** $T = \displaystyle\sum_{ij} z_{ij}^2 = \chi^2/n$.
> Verificación: $\sum z_{ij}^2 = `r round(sum(Z^2), 5)`$ y $\chi^2/n = `r round(chi_test$statistic, 5)`/400 = `r round(chi_test$statistic/n, 5)`$. 
:::
:::

# Extracción de factores {background-color="#0077b6"}

## Análogo de la matriz de varianzas y covarianzas {style="font-size: 90%;"}

Los factores se obtienen de la descomposición en valores propios de:

$$\mathbf{S} = \mathbf{Z}'\mathbf{Z} $$

```{r}
#| echo: true
S <- t(Z) %*% Z
round(S, 6)
```

::: {.fragment}
La ecuación característica $|\mathbf{S} - \lambda\,\mathbf{I}| = 0$ da los **valores propios** $\lambda_\alpha$ (inercia explicada por cada eje) y los **vectores propios** $\mathbf{v}_\alpha$ (orientación de cada factor en el espacio de columnas).
:::

---

## Valores propios y vectores propios {style="font-size: 90%;"}

```{r}
#| echo: true
eig_S   <- eigen(S)
idx     <- which(eig_S$values > 1e-10)
lambdas <- eig_S$values[idx]            # valores propios no nulos
V_mat   <- eig_S$vectors[, idx]         # vectores propios (4 × 2)
rownames(V_mat) <- names(f_j)
colnames(V_mat) <- c("v1", "v2")

cat("Valores propios:\n"); print(round(lambdas, 7))
cat("\nVectores propios (columnas):\n"); print(round(V_mat, 5))
cat("\nSuma λ1 + λ2 =", round(sum(lambdas), 7),
    " = T =", round(sum(Z^2), 7))
```

---

## Importancia de los ejes {style="font-size: 90%;"}

```{r}
#| echo: true
pct_var <- lambdas / sum(lambdas) * 100
acum    <- cumsum(pct_var)
data.frame(Eje       = c("F1", "F2"),
           Lambda    = round(lambdas, 6),
           `% Inercia` = round(pct_var, 2),
           Acumulada = round(acum, 2))
```

```{r}
#| fig-align: center
#| fig-width: 7
#| fig-height: 3.2
data.frame(Eje = c("F1", "F2"), pct = round(pct_var, 2)) |>
  ggplot(aes(x = Eje, y = pct, fill = Eje)) +
  geom_col(width = 0.45, show.legend = FALSE) +
  geom_text(aes(label = paste0(pct, " %")), vjust = -0.5,
            fontface = "bold", size = 5) +
  scale_fill_manual(values = c("#0077b6", "#C0392B")) +
  labs(x = "Factor", y = "% inercia explicada",
       title = "Inercia explicada por cada factor") +
  ylim(0, max(pct_var) * 1.15) +
  theme_bw(base_size = 16)
```

# Coordenadas en el espacio factorial {background-color="#0077b6"}

## Coordenadas de las categorías columna {style="font-size: 90%;"}

Los vectores propios $\mathbf{v}_\alpha$ de $\mathbf{S} = \mathbf{Z}'\mathbf{Z}$ dan la **dirección** del $\alpha$-ésimo factor. Las **coordenadas principales** de las categorías columna son:

$$\mathbf{C} = \mathbf{D}_c^{-1/2}\,\mathbf{V}\,\mathbf{\Lambda}^{1/2} \qquad \Longleftrightarrow \qquad c_{j\alpha} = \frac{v_{j\alpha}}{\sqrt{f_{\cdot j}}}\,\sqrt{\lambda_\alpha}$$

```{r}
#| echo: true
D_c_inv_sq <- diag(1 / sqrt(f_j))                          # D_c^{-1/2}
C_coord    <- D_c_inv_sq %*% V_mat %*% diag(sqrt(lambdas)) # C (4 × 2)
rownames(C_coord) <- names(f_j)
colnames(C_coord) <- c("F1", "F2")
```

::: {.fragment}
```{r}
#| echo: true
round(C_coord, 5)
```
:::

---

## Coordenadas columna  {style="font-size: 90%;"}

```{r}
round(C_coord, 5) |>
  as.data.frame() |>
  rownames_to_column("Opinión") |>
  gt() |>
  opt_row_striping() |>
  tab_style(style = cell_text(weight = "bold"), locations = cells_column_labels()) |>
  tab_options(table.font.size = px(20), data_row.padding = px(7),
              table.width = pct(70)) |>
  tab_header(title = md("Coordenadas de las columnas"))
```

::: {.fragment}
::: {.callout-note}
"TC" y "Taf" tienen las coordenadas más grandes en valor absoluto sobre F1 → son las opiniones que **mejor definen** el primer eje. "EC" y "Af" tienen mayor peso relativo en F2.
:::
:::

---

## Ecuaciones de transición {style="font-size: 80%;"}

Las coordenadas de filas y columnas están relacionadas a través de los perfiles:

$$\boxed{r_{i\alpha} = \frac{1}{\sqrt{\lambda_\alpha}}\sum_{j=1}^{J} p_{ij}\,c_{j\alpha}} \qquad \text{(filas desde columnas)}$$

$$\boxed{c_{j\alpha} = \frac{1}{\sqrt{\lambda_\alpha}}\sum_{i=1}^{I} q_{ij}\,r_{i\alpha}} \qquad \text{(columnas desde filas)}$$

donde $p_{ij} = f_{ij}/f_{i\cdot}$ (perfil fila) y $q_{ij} = f_{ij}/f_{\cdot j}$ (perfil columna).

::: {.fragment}
::: {.re-blue}
> La coordenada de una fila sobre el eje $\alpha$ es el **promedio ponderado** de las coordenadas de las columnas, usando como pesos el perfil fila de esa categoría. Esta relación es también la base para proyectar **categorías suplementarias**.
:::
:::

---

## Coordenadas fila vía ecuaciones de transición {style="font-size: 85%;"}

$$r_{i\alpha} = \frac{1}{\sqrt{\lambda_\alpha}}\;\mathbf{p}_{i\cdot}\,\mathbf{c}_{\cdot\alpha}$$

```{r}
#| echo: true
R_coord <- matrix(0, nrow = 3, ncol = 2,
                  dimnames = list(rownames(tbl), c("F1", "F2")))
for (a in 1:2) {
  R_coord[, a] <- (perf_fila %*% C_coord[, a]) / sqrt(lambdas[a])
}
round(R_coord, 5)
```

::: {.fragment}
Proyección usando los vectores propios de $\mathbf{Z}\mathbf{Z}'$:
```{r}
#| echo: true
eig_row   <- eigen(Z %*% t(Z))  # Z*Z'
U_mat     <- eig_row$vectors[, 1:2]
R_directo <- diag(1/sqrt(fi_)) %*% U_mat %*% diag(sqrt(lambdas))
rownames(R_directo) <- rownames(tbl); colnames(R_directo) <- c("F1","F2")
round(R_directo, 5)   
```
:::

---

## Plano factorial con `ggplot2` {style="font-size: 90%;"}

::: {.panel-tabset}

## Plano

```{r}
#| echo: false
#| fig-align: center
#| fig-width: 9
#| fig-height: 5.2

df_f <- as.data.frame(R_coord) |>
  rownames_to_column("Cat") |>
  mutate(tipo = "Grupo (fila)")

df_c <- as.data.frame(C_coord) |>
  rownames_to_column("Cat") |>
  mutate(tipo = "Opinión (columna)")

ggplot(bind_rows(df_f, df_c),
       aes(F1, F2, color = tipo, label = Cat)) +
  geom_hline(yintercept = 0,
             linetype = "dashed",
             color = "gray60") +
  geom_vline(xintercept = 0,
             linetype = "dashed",
             color = "gray60") +
  geom_point(size = 3.5) +
  geom_text_repel(size = 4.5,
                  fontface = "bold",
                  max.overlaps = 20) +
  scale_color_manual(values = c("#0077b6", "#C0392B"),
                     name = "") +
  labs(
    title = "Plano factorial ACS: Grupo por Opinión sobre la reforma",
    x = paste0("F1 (", round(pct_var[1], 1), " %)"),
    y = paste0("F2 (", round(pct_var[2], 1), " %)")
  ) +
  theme_bw(base_size = 13) +
  theme(legend.position = "bottom")
```

## Código

```{r}
#| echo: true
#| eval: false

df_f <- as.data.frame(R_coord) |>
  rownames_to_column("Cat") |>
  mutate(tipo = "Grupo (fila)")

df_c <- as.data.frame(C_coord) |>
  rownames_to_column("Cat") |>
  mutate(tipo = "Opinión (columna)")

ggplot(bind_rows(df_f, df_c),
       aes(F1, F2, color = tipo, label = Cat)) +
  geom_hline(yintercept = 0,
             linetype = "dashed",
             color = "gray60") +
  geom_vline(xintercept = 0,
             linetype = "dashed",
             color = "gray60") +
  geom_point(size = 3.5) +
  geom_text_repel(size = 4.5,
                  fontface = "bold",
                  max.overlaps = 20) +
  scale_color_manual(values = c("#0077b6", "#C0392B"),
                     name = "") +
  labs(
    title = "Plano factorial ACS del Grupo por Opinión sobre la reforma",
    x = paste0("F1 (", round(pct_var[1], 1), " %)"),
    y = paste0("F2 (", round(pct_var[2], 1), " %)")
  ) +
  theme_bw(base_size = 13) +
  theme(legend.position = "bottom")
```

:::

# Verificación con `FactoMineR` {background-color="#0077b6"}

## Ajuste con `CA()` {style="font-size: 90%;"}

```{r}
#| echo: true
acs <- CA(as.data.frame.matrix(tbl), graph = FALSE)
cat("Valores propios (FactoMineR):\n")
round(get_eigenvalue(acs), 5)
```

::: {.fragment}
```{r}
#| echo: true
cat("Coordenadas fila (FactoMineR):\n"); round(acs$row$coord[,1:2], 4)
```
:::

---

## Comparación manual vs `FactoMineR` {style="font-size: 85%;"}

::: {.columns}
::: {.column width="50%"}
**Cálculo manual: Filas**
```{r}
round(R_coord, 4)
```
**FactoMineR: Filas**
```{r}
round(acs$row$coord[,1:2], 4)
```
:::
::: {.column width="50%"}
**Cálculo manual: Columnas**
```{r}
round(C_coord, 4)
```
**FactoMineR: Columnas**
```{r}
round(acs$col$coord[,1:2], 4)
```
:::
:::

::: {.fragment}
::: {.callout-note}
Las coordenadas coinciden en magnitud. Es posible que se presenten diferencias de **signo** (el signo del vector propio es arbitrario) y no afectan la interpretación de la configuración relativa.
:::
:::

---

## Biplot con `factoextra` {style="font-size: 90%;"}

```{r}
#| echo: true
#| fig-align: center
#| fig-width: 9
#| fig-height: 5.2
fviz_ca_biplot(acs, repel = TRUE,
               col.row = "#0077b6", col.col = "#C0392B",
               title = "ACS del Grupo por Opinión sobre la reforma") +
  theme_bw()
```

# Contribuciones y calidad de representación {background-color="#0077b6"}

## Coseno cuadrado: interpretación geométrica {style="font-size: 85%;"}

::: {.columns}
::: {.column width="60%"}
La **calidad de representación** de la categoría $i$ sobre el factor $\alpha$ mide qué fracción de su distancia total al centroide queda capturada por ese eje:

$$\cos^2_\alpha(i) = \frac{r_{i\alpha}^2}{d^2(i,\,G_I)} = \frac{r_{i\alpha}^2}{\displaystyle\sum_{\alpha'} r_{i\alpha'}^2}$$

::: {.fragment}
En el triángulo rectángulo, $r_{i\alpha}$ es el **cateto adyacente** (proyección sobre $F_\alpha$) y $d(i,G)$ la **hipotenusa** (distancia total al centroide):
$$\cos\theta_{i\alpha} = \frac{r_{i\alpha}}{d(i,\,G)} \implies \cos^2\theta_{i\alpha} = \frac{r_{i\alpha}^2}{r_{i1}^2 + r_{i2}^2}$$
:::
:::
::: {.column width="40%"}
```{r}
#| fig-height: 4.2
#| fig-width: 3.9
ggplot() +
  geom_segment(aes(x=0,y=0,xend=0.68,yend=0.50),
               arrow=arrow(length=unit(0.3,"cm")),
               color="#0077b6", linewidth=1.2) +
  geom_segment(aes(x=0,y=0,xend=0.68,yend=0),
               arrow=arrow(length=unit(0.3,"cm")),
               color="#C0392B", linewidth=1, linetype="dashed") +
  geom_segment(aes(x=0.68,y=0,xend=0.68,yend=0.50),
               color="gray50", linewidth=0.8, linetype="dotted") +
  annotate("text",x=0.28,y=0.31,label="d(i, G)",
           size=4.2,color="#0077b6",fontface="bold",angle=36) +
  annotate("text",x=0.34,y=-0.065,
           label=expression(r[i*alpha]),
           size=4.5,color="#C0392B",fontface="bold") +
  annotate("text",x=0.76,y=0.25,
           label=expression(r[i*beta]),
           size=4.2,color="gray50") +
  annotate("text",x=0.11,y=0.055,
           label=expression(theta[alpha]),
           size=4.5,fontface="italic") +
  annotate("text",x=0.68,y=0.58,label="i",
           size=5.5,color="#0077b6",fontface="bold") +
  annotate("text",x=-0.06,y=-0.05,label="G",size=4.8) +
  geom_point(aes(x=0,y=0),size=3) +
  geom_point(aes(x=0.68,y=0.50),size=3,color="#0077b6") +
  xlim(-0.15, 0.90) + ylim(-0.13, 0.68) +
  labs(title = expression(cos^2*theta[alpha] ==
                          frac(r[i*alpha]^2, r[i*1]^2 + r[i*2]^2)),
       x = expression(F[alpha]),  y = expression(F[beta])) +
  theme_bw(base_size = 11) +
  theme(panel.grid.minor = element_blank(),
        plot.title = element_text(size = 10.5))
```
:::
:::

---

## Contribuciones de las filas {style="font-size: 85%;"}

La **contribución** de la fila $i$ al factor $\alpha$ es la proporción de inercia del eje que aporta:

$$C_\alpha(i) = \frac{f_{i\cdot}\;r_{i\alpha}^2}{\lambda_\alpha} \times 100\;\%$$

::: {.columns}
::: {.column width="62%"}
```{r}
cor_f <- round(acs$row$coord[,1:2], 3)
con_f <- round(acs$row$contrib[,1:2], 2)
cos_f <- round(acs$row$cos2[,1:2], 3)
data.frame(Grupo=rownames(cor_f),
           CF1=cor_f[,1],CF2=cor_f[,2],
           NF1=con_f[,1],NF2=con_f[,2],
           SF1=cos_f[,1],SF2=cos_f[,2]) |>
  gt() |>
  tab_spanner("Coordenadas",       c(CF1,CF2)) |>
  tab_spanner("Contribuciones (%)",c(NF1,NF2)) |>
  tab_spanner("Cos²",              c(SF1,SF2)) |>
  cols_label(Grupo="Grupo",CF1="F1",CF2="F2",
             NF1="F1",NF2="F2",SF1="F1",SF2="F2") |>
  opt_row_striping() |>
  tab_style(style=cell_text(weight="bold"),locations=cells_column_labels()) |>
  tab_style(style=cell_text(weight="bold"),locations=cells_column_spanners()) |>
  tab_options(table.font.size=px(16),data_row.padding=px(5),
              table.width=pct(100))
```
:::
::: {.column width="38%"}
```{r}
#| fig-height: 3.8
#| fig-width: 3.2
m <- acs$row$cos2[,1:2]; colnames(m) <- c("F1","F2")
corrplot(m, is.corr=FALSE, method="color",
         addCoef.col="black", number.cex=0.85,
         tl.col="black", tl.cex=0.9,
         col=COL1("Reds",100), cl.ratio=0.25,
         col.lim=c(0,1), mar=c(0,0,1.8,0),
         title="Cos² filas")
```
:::
:::

---

## Contribuciones de las columnas {style="font-size: 85%;"}

::: {.columns}
::: {.column width="62%"}
```{r}
cor_c <- round(acs$col$coord[,1:2], 3)
con_c <- round(acs$col$contrib[,1:2], 2)
cos_c <- round(acs$col$cos2[,1:2], 3)
data.frame(Opinion=rownames(cor_c),
           CF1=cor_c[,1],CF2=cor_c[,2],
           NF1=con_c[,1],NF2=con_c[,2],
           SF1=cos_c[,1],SF2=cos_c[,2]) |>
  gt() |>
  tab_spanner("Coordenadas",       c(CF1,CF2)) |>
  tab_spanner("Contribuciones (%)",c(NF1,NF2)) |>
  tab_spanner("Cos²",              c(SF1,SF2)) |>
  cols_label(Opinion="Opinión",CF1="F1",CF2="F2",
             NF1="F1",NF2="F2",SF1="F1",SF2="F2") |>
  opt_row_striping() |>
  tab_style(style=cell_text(weight="bold"),locations=cells_column_labels()) |>
  tab_style(style=cell_text(weight="bold"),locations=cells_column_spanners()) |>
  tab_options(table.font.size=px(16),data_row.padding=px(5),
              table.width=pct(100))
```
:::
::: {.column width="38%"}
```{r}
#| fig-height: 3.8
#| fig-width: 3.2
mc <- acs$col$cos2[,1:2]; colnames(mc) <- c("F1","F2")
corrplot(mc, is.corr=FALSE, method="color",
         addCoef.col="black", number.cex=0.85,
         tl.col="black", tl.cex=0.9,
         col=COL1("Reds",100), cl.ratio=0.25,
         col.lim=c(0,1), mar=c(0,0,1.8,0),
         title="Cos² columnas")
```
:::
:::

::: {.callout-note}
Como los 2 ejes explican el 100% de la inercia, $\cos^2_{F1}(i) + \cos^2_{F2}(i) = 1$ para todos los puntos. Una contribución alta indica que la categoría **tipifica** el eje; un cos² alto indica que el eje la **representa bien**.
:::

# Variables suplementarias {background-color="#0077b6"}

## ¿Qué es una variable suplementaria? {style="font-size: 85%;"}

Una **variable suplementaria** no participa en la definición de los factores pero se proyecta en el espacio ya construido para enriquecer la interpretación.

::: {.fragment}
Sea $s$ una **fila suplementaria** con perfil $\left(f_{sj}/f_{s\cdot}\right)$. Su coordenada sobre el factor $\alpha$ se obtiene con la misma ecuación de transición:

$$\boxed{r_{s\alpha} = \frac{1}{\sqrt{\lambda_\alpha}}\sum_{j=1}^{J}\frac{f_{sj}}{f_{s\cdot}}\;c_{j\alpha}}$$
:::

::: {.fragment}
Análogamente, para una **columna suplementaria** con perfil $\left(f_{is}/f_{\cdot s}\right)$:

$$c_{s\alpha} = \frac{1}{\sqrt{\lambda_\alpha}}\sum_{i=1}^{I}\frac{f_{is}}{f_{\cdot s}}\;r_{i\alpha}$$
:::

::: {.fragment}
::: {.re-blue}
> Las variables suplementarias obtienen **coordenadas** y **cos²**, pero **no contribuciones** (no participaron en la construcción de los ejes).
:::
:::

---

## Perfiles fila: centro educativo por opinión {style="font-size: 90%;"}

```{r}
#| echo: true
tbl_centro <- table(microdato$centro, microdato$opinion)
tbl_centro
```

::: {.fragment}
```{r}
#| echo: true
n_centro  <- rowSums(tbl_centro)
perf_supl <- sweep(as.matrix(tbl_centro), 1, n_centro, "/")
round(perf_supl, 4)
```
:::

::: {.fragment}
::: {.callout-note}
El **Privado** concentra el 51.9 % en "Totalmente a favor" y solo el 22.2 % en "TC". El **Público** muestra el patrón opuesto: 46.2 % en "TC" y apenas 7.7 % en "Taf". Sus perfiles son muy distintos entonces deben aparecer alejados en el plano. Veremos que la separación principal ocurre en **F2**, ya que ambos mezclan TC y Taf de forma que sus proyecciones sobre F1 se compensan.
:::
:::

---

## Proyección manual de la variable suplementaria {style="font-size: 90%;"}

Aplicando la ecuación de transición con las coordenadas columna ya obtenidas:

$$r_{s\alpha} = \frac{1}{\sqrt{\lambda_\alpha}}\;\mathbf{p}_{s\cdot}\,\mathbf{c}_{\cdot\alpha}$$

```{r}
#| echo: true
R_supl <- matrix(0, nrow = 2, ncol = 2,
                 dimnames = list(rownames(perf_supl), c("F1", "F2")))
for (a in 1:2) {
  R_supl[, a] <- (perf_supl %*% C_coord[, a]) / sqrt(lambdas[a])
}
round(R_supl, 4)
```

::: {.fragment}
::: {.callout-note}
La mayor separación entre centros ocurre en **F2**: **Publico** (≈ +0.48) se asocia a "En Contra"; **Privado** (≈ −0.23) a "Totalmente a favor". Ambos tienen coordenadas pequeñas en F1 porque sus perfiles mezclan TC y Taf en proporciones que se compensan mutuamente al proyectarse sobre ese eje.
:::
:::

---

## Verificación con `FactoMineR` {style="font-size: 90%;"}

```{r}
#| echo: true
tbl_full <- rbind(as.data.frame.matrix(tbl),
                  as.data.frame.matrix(tbl_centro))
acs_supl <- CA(tbl_full, row.sup = 4:5, graph = FALSE)

cat("Coordenadas suplementarias (FactoMineR):\n")
round(acs_supl$row.sup$coord[, 1:2], 4)
```

::: {.fragment}
Las coordenadas manuales y las de `FactoMineR` coinciden (salvo diferencias de signo en los ejes, que son algo común). 
:::

---

## Plano factorial con la variable suplementaria {style="font-size: 90%;"}

::: {.panel-tabset}

## Plano

```{r}
#| echo: false
#| fig-align: center
#| fig-width: 9
#| fig-height: 5.0

df_f2 <- as.data.frame(R_coord) |>
  rownames_to_column("Cat") |>
  mutate(tipo = "Grupo (fila)")

df_c2 <- as.data.frame(C_coord) |>
  rownames_to_column("Cat") |>
  mutate(tipo = "Opinión (columna)")

df_s2 <- as.data.frame(R_supl) |>
  rownames_to_column("Cat") |>
  mutate(tipo = "Centro (supl.)")

bind_rows(df_f2, df_c2, df_s2) |>
  ggplot(aes(F1, F2,
             color = tipo,
             shape = tipo,
             label = Cat)) +
  geom_hline(yintercept = 0,
             linetype = "dashed",
             color = "gray60") +
  geom_vline(xintercept = 0,
             linetype = "dashed",
             color = "gray60") +
  geom_point(size = 3.8) +
  geom_text_repel(size = 4.2,
                  fontface = "bold",
                  max.overlaps = 20) +
  scale_color_manual(
    values = c("#0077b6", "#C0392B", "#27AE60"),
    name = ""
  ) +
  scale_shape_manual(
    values = c(16, 17, 15),
    name = ""
  ) +
  labs(
    title = "Plano factorial incluyendo a la variable suplementaria `centro`",
    x = paste0("F1 (", round(pct_var[1], 1), " %)"),
    y = paste0("F2 (", round(pct_var[2], 1), " %)")
  ) +
  theme_bw(base_size = 13) +
  theme(legend.position = "bottom")
```

## Código

```{r}
#| echo: true
#| eval: false

df_f2 <- as.data.frame(R_coord) |>
  rownames_to_column("Cat") |>
  mutate(tipo = "Grupo (fila)")

df_c2 <- as.data.frame(C_coord) |>
  rownames_to_column("Cat") |>
  mutate(tipo = "Opinión (columna)")

df_s2 <- as.data.frame(R_supl) |>
  rownames_to_column("Cat") |>
  mutate(tipo = "Centro (supl.)")

bind_rows(df_f2, df_c2, df_s2) |>
  ggplot(aes(F1, F2,
             color = tipo,
             shape = tipo,
             label = Cat)) +
  geom_hline(yintercept = 0,
             linetype = "dashed",
             color = "gray60") +
  geom_vline(xintercept = 0,
             linetype = "dashed",
             color = "gray60") +
  geom_point(size = 3.8) +
  geom_text_repel(size = 4.2,
                  fontface = "bold",
                  max.overlaps = 20) +
  scale_color_manual(
    values = c("#0077b6", "#C0392B", "#27AE60"),
    name = ""
  ) +
  scale_shape_manual(
    values = c(16, 17, 15),
    name = ""
  ) +
  labs(
    title = "Plano factorial incluyendo a la variable suplementaria `centro`",
    x = paste0("F1 (", round(pct_var[1], 1), " %)"),
    y = paste0("F2 (", round(pct_var[2], 1), " %)")
  ) +
  theme_bw(base_size = 13) +
  theme(legend.position = "bottom")
```

:::

# Interpretación {background-color="#0077b6"}

## Lectura del Factor 1 ($`r round(pct_var[1],1)`$ % de la inercia) {style="font-size: 88%;"}

::: {.incremental}
- **F1** captura el mayor contraste: **"Totalmente en Contra"** (coord. positiva alta ≈ +0.45) y los **Docentes** (+0.35) en el extremo positivo; **"A favor"** (≈ −0.59) y **"En Contra"** (≈ −0.34) en el extremo negativo.
- Los **Estudiantes** (≈ −0.51) se ubican del lado de las opciones favorables/moderadas; los **Docentes** del lado del rechazo total.
- **"Totalmente a favor"** queda cerca del origen en F1 (≈ +0.03): su perfil es mixto (Docentes y Estudiantes lo comparten) y no discrimina tanto en este eje.
- Los **Administrativos** (≈ −0.19) están levemente del lado favorable/moderado; su perfil de respuesta se aleja poco del centroide en la dirección de F1.
:::

---

## Lectura del Factor 2 ($`r round(pct_var[2],1)`$ % de la inercia) {style="font-size: 88%;"}

::: {.incremental}
- **F2** separa las opciones moderadas: **"En Contra"** (coord. positiva alta ≈ +0.33) vs. **"Totalmente a favor"** (negativa ≈ −0.11) y **"A favor"** (≈ −0.18).
- Los **Administrativos** tienen la mayor coordenada positiva en F2 (≈ +0.28): su exceso de respuestas en "En Contra" (30 %) los diferencia en este eje.
- **Docentes** y **Estudiantes** quedan cerca del cero en F2 → quedan bien representados por F1 solo (cos² $\approx 1$ en F1).
- La **variable suplementaria** `centro` se separa principalmente en **F2**: el sector **Público** (coord. positiva ≈ +0.48) se asocia con "En Contra"; el **Privado** (negativa ≈ −0.23) con "Totalmente a favor".
:::

::: {.fragment}
::: {.callout-note}
Como los 2 ejes explican el **100 % de la inercia**, los cos² suman exactamente 1 para todo punto. El plano factorial es la representación **exacta** de la nube de puntos sin ninguna pérdida de información.
:::
:::

---

## Resumen {style="font-size: 85%;"}

::: {.incremental}
- La prueba $\chi^2$ confirma la **asociación significativa** ($p < 0.001$) entre grupo y opinión.
- Un plano con 2 dimensiones permite la representación **exacta**, sin pérdida de información.
- **F1** (82.5 %) opone el rechazo total (TC — Docentes) a las posiciones moderadas y favorables (EC, Af — Estudiantes y Administrativos).
- **F2** (17.5 %) diferencia "En Contra" de "Totalmente a favor", y sitúa a Administrativos cerca de la categoría "En Contra".
- La cercanía entre **"Totalmente en Contra"** y **"Docentes"** revela fuerte asociación: los Docentes encabezan el rechazo a la reforma.
- La **variable suplementaria** `centro` aporta contexto: el Privado se vincula a "Totalmente a favor" (F2 negativo); el Público a "En Contra" (F2 positivo).
:::

::: {.fragment style="font-size: 0.7em;"}
::: {.callout-important}
**Regla práctica:** priorizar puntos **alejados del origen** con **contribución alta** y **cos² alto** ya que son los que más definen los ejes y están mejor representados en el plano.
:::
:::

# GRACIAS! {background-color="#ddf3ff"}

 
## Citación y derechos de autor

Este material fue elaborado por **Jimmy Corzo** y **Giovany Babativa-Márquez** y se distribuye bajo la licencia
**Creative Commons Atribución-CompartirIgual 4.0 Internacional (CC BY-SA 4.0)**.

::: {.callout-note}
### Citación sugerida

> Corzo, J., & Babativa-Márquez, J. G. (2026). *Materiales del curso Estadística Descriptiva Multivariada* (Versión 2026-1). Zenodo. https://doi.org/10.5281/zenodo.21730142

**Repositorio GitHub:** <https://github.com/jgbabativam/EDM>

**Sitio web del curso:** <https://jgbabativam.github.io/EDM>

**Licencia:** <https://creativecommons.org/licenses/by-sa/4.0/>
:::

\vfill

**Versión del material:** 2026-1 • **Última actualización:** Julio de 2026



